ACORDAO-COMPLETO-2350901

ACÓRDÃO 2033/2019 ATA 33/2019 - PLENÁRIO

VISTOS, relatados e discutidos estes autos de auditoria operacional realizada no então Ministério do Esporte com vistas a analisar o marco jurídico-institucional da política nacional de desporto educacional, verificar o cumprimento da priorização constitucionalmente prevista quanto à destinação de recursos públicos para essa política e identificar gargalos que dificultam sua implementação e sua boa governança em nível federal, estadual e municipal;
ACORDAM os Ministros do Tribunal de Contas da União, reunidos em Sessão de Plenário, ante as razões expostas pelo Relator, em:
9.1. determinar, com fulcro no art. 250, inciso II, do Regimento Interno do TCU, à Secretaria Especial do Esporte do Ministério da Cidadania que apresente a este Tribunal, em 180 (cento e oitenta) dias, estudo sobre a estrutura de financiamento do desporto educacional no Brasil, considerando as diversas fontes (orçamentária e extraorçamentária) de recursos públicos recebidos e geridas pela União, pelos estados, pelos municípios, pelas entidades de administração do desporto e por outros intervenientes com participação materialmente significa no seu financiamento, de modo a identificar distorções, iniquidades e oportunidades de melhoria alocativa e a sugerir medidas que concorram para garantir a conformidade da priorização constitucional estabelecida no art. 217, inciso II, da Constituição Federal da destinação dos recursos públicos ao desporto educacional, de forma equilibrada nas suas duas vertentes (esporte educacional e esporte escolar) , propondo, naquilo que couber, alterações no âmbito regulamentar e legal;
9.2. recomendar à Secretaria Especial do Esporte do Ministério da Cidadania, com fulcro no art. 250, inciso III, do Regimento Interno do TCU, e considerando o que dispõe os artigos 24, inciso IX, e 217, inciso II, da Constituição Federal, o artigo 4º, inciso IV, da Lei 9.615/1998, o artigo 65, incisos I, II, IV, VIII e X, do Decreto 9.674/2019, e, em complemento, as orientações constantes do Referencial para Avaliação de Governança em Políticas Públicas do TCU e do Guia Prático de Análise Ex Ante de Avaliação de Políticas Públicas da Casa Civil da Presidência da República, que: 
9.2.1. inclua, no texto do projeto de lei que vier a regulamentar o Sistema Nacional de Esporte, capítulo específico sobre o desporto educacional em que se defina o regime de colaboração entre os órgãos e entidades responsáveis por essa política, definindo claramente as arenas decisórias, a divisão de competências, as atribuições dos diversos atores envolvidos e as fontes para o seu financiamento;
9.2.2 avalie a conveniência e oportunidade de discutir e propor, no âmbito do Conselho Nacional do Esporte, medidas relacionadas ao marco jurídico institucional da política de desporto educacional, de forma a subsidiar tecnicamente a redação do conteúdo afim a esta manifestação desportiva no projeto de lei que vier a regulamentar o Sistema Nacional do Esporte;
9.2.3. fortaleça e/ou amplie as parcerias com órgãos da Administração Pública Federal, em especial com o Ministério da Educação e o Ministério da Defesa, com os demais entes da federação e com entidades não governamentais de reconhecida reputação no desenvolvimento de projetos com ênfase no desporto educacional, no sentido de ampliar e qualificar a cobertura de atendimento das atividades do Programa Segundo Tempo (ou de outro que vier a substituí-lo) no contraturno escolar;
9.2.4. institua sistemática e procedimentos para o monitoramento da política de desporto educacional, levando em conta os aspectos mais relevantes relacionados à estrutura administrativa dos órgãos gestores, à disponibilidade de espaços e às condições de infraestrutura para a prática esportiva em ambientes escolares e não escolares, aos insumos, à formação dos recursos humanos (professores, técnicos, monitores) e aos resultados dessa política;
9.2.5. avalie a conveniência e oportunidade da adoção de ferramenta de gestão semelhante ao Plano de Ações Articuladas (PAR) , utilizado pelo Ministério da Educação, de modo a auxiliar tanto esta Secretaria quanto os órgãos estaduais e municipais de esporte a produzir diagnóstico mais estruturado e minucioso da realidade do desporto educacional local, servindo também como instrumento de suporte à pactuação de metas e compromissos com os entes subnacionais, ao planejamento e à definição de critérios mais objetivos e tecnicamente melhor orientados de priorização alocativa quanto às transferências voluntárias, e ao acompanhamento da política pública; 
9.2.6 estabeleça, ao elaborar a proposta setorial do PPA 2020-2023 e das Leis Orçamentárias Anuais, programas e ações orçamentárias que permitam identificar e quantificar, com clareza, o montante destinado ao desporto educacional, a fim que seja possível, por meio do acompanhamento da execução orçamentária anual, verificar-se o cumprimento do art. 217, inciso II, da CF/88;
9.3 cientificar a Secretaria Especial do Esporte do Ministério da Cidadania de que a prática recorrente de elevada inscrição e rolagem de recursos orçamentários na rubrica de Restos a Pagar, observada especialmente na ação 5450, ofende os princípios da anualidade orçamentária e da razoabilidade, sendo incompatível com o caráter de excepcionalidade dos restos a pagar, contrariando o disposto no art. 165, inciso III, da Constituição Federal, c/c o art. 2° da Lei 4.320/1964 e no Acórdão 2267/2016-TCU-Plenário;
9.4 dar ciência da presente deliberação ao Ministro de Estado da Cidadania, ao Secretário Especial do Esporte, ao Secretário Federal de Controle Interno, ao Presidente da Confederação Brasileira do Desporto Escolar, aos secretários estaduais e do Distrito Federal, ou titulares de órgãos afins, gestores da área de Esporte; ao Presidente da Comissão de Educação, Cultura e Esporte do Senado Federal e ao Presidente da Comissão do Esporte da Câmara dos Deputados;
9.5. autorizar a realização de monitoramento da presente deliberação; e
9.6. encerrar o presente processo.

Relatório de auditoria operacional no desporto educacional.

Ministério do Esporte (atual Secretaria Especial do Esporte do Ministério da Cidadania).

3. Responsável: Décio dos Santos Brasil.

13.1. Ministros presentes: José Mucio Monteiro (Presidente), Walton Alencar Rodrigues, Raimundo Carreiro, Ana Arraes, Bruno Dantas e Vital do Rêgo (Relator).
13.2. Ministros-Substitutos convocados: Augusto Sherman Cavalcanti e André Luís de Carvalho.
13.3. Ministro-Substituto presente: Weder de Oliveira.

ACORDAO-COMPLETO-2404875

Acórdão de Relação 826/2020 - Plenário

Acórdão de Relação

VITAL DO RÊGO

Trata-se de relatório de auditoria operacional realizada no então Ministério do Esporte com vistas a analisar o marco jurídico-institucional da política nacional de desporto educacional, verificar o cumprimento da priorização constitucionalmente prevista quanto à destinação de recursos públicos para o desporto educacional e identificar gargalos que dificultam a implementação e a boa governança dessa política em nível federal, estadual e municipal.
No âmbito da SecexEducação, após finalizados os trabalhos, foi produzido o relatório a seguir transcrito, com os ajustes de forma pertinentes, com cujas conclusões e propostas de encaminhamento manifestaram-se de acordo os dirigentes da unidade (peças 100/102) : 
Introdução
I.1. 	Antecedentes 
Em 2014, a Secretaria de Controle Externo da Educação, da Cultura e do Desporto (SecexEducação) realizou levantamento com o objetivo de compreender o funcionamento dos componentes do Sistema Nacional do Desporto, as fontes de financiamento e as formas de aplicação e controle dos recursos públicos transferidos pelo governo federal (processo TC Processo 021.654/2014-0) . A apreciação do trabalho pelo Plenário do Tribunal de Contas da União (TCU) resultou no Acórdão 1.785/2015, cujo item 9.2.3 definiu um conjunto de ações prioritárias de controle, constantes da peça 282 daqueles autos, entre as quais a realização de auditoria operacional no tema desporto educacional.
Na Sessão Plenária de 31/3/2016, o Ministro Vital do Rêgo, relator da Lista de Unidades Jurisdicionadas 6 do biênio 2015-2016, que detinha o Ministério do Esporte, expediu Comunicação em que reforçou a importância do TCU realizar diagnóstico de programas e gastos destinados à política pública do desporto educacional.
Conjugando as ações de controle sugeridas no Acórdão 1.785/2015 e na manifestação do Ministro na citada Comunicação, e tendo em conta o planejamento e a capacidade operacional anual da SecexEducação, o presente trabalho realizado na política de desporto educacional foi incluído no conjunto de fiscalizações do TCU realizadas em 2018. 
Importa recordar que, em virtude dos grandes eventos esportivos sediados pelo Brasil nas duas últimas décadas, com os Jogos Pan-americanos de 2007, a Copa FIFA de 2014 e as Olimpíadas e Paralimpíadas de 2016, o desporto de rendimento esteve em maior evidência nas ações de controle realizadas pelo Tribunal na área do esporte.
Com o ineditismo deste trabalho, o Tribunal cria um marco em sua atuação no desporto educacional, analisando importantes aspectos de governança desta política, para a qual a Constituição Federal atribuiu destaque ao tratar do tema Desporto: "Art. 217. É dever do Estado fomentar práticas desportivas formais e não formais, como direito de cada um, observados: (...) II - a destinação de recursos públicos para a promoção prioritária do desporto educacional e, em casos específicos, para a do desporto de alto rendimento".
I.2. 	Objeto da auditoria - contextualização do tema desporto educacional 
O conceito de esporte, que é entendido nos dias atuais como fenômeno social abrangente e interdisciplinar, esteve associado, por longo período de tempo, à "perspectiva isolada e única do rendimento esportivo" (Tubino, 2010) . Como marco histórico no contexto internacional, a década de 1960 é apontada como representativa da presença de movimentos que contestavam o esporte nessa perspectiva única do rendimento: destacam-se o Manifesto do Esporte e o Movimento Esporte para Todos, que defendiam o aumento da abrangência social do esporte na sociedade (Tubino, 2010) . Esse novo entendimento a respeito da abrangência do esporte veio a ser oficializado com publicação da Carta Internacional de Educação Física e Esporte, pela Organização das Nações Unidas para a Educação, a Ciência e a Cultura  (Unesco) , em 1978. 
O texto da Carta Internacional define logo em seu art. 1º que "A prática da educação física e do esporte é um direito fundamental de todos", práticas estas que se mostram essenciais para o pleno desenvolvimento de aptidões físicas, intelectuais e morais, devendo ser garantidas dentro do sistema educacional e em outros aspectos da vida social. Ainda que a Carta apresente educação física e esporte como dois termos autônomos, há menção ao fato de que ambas as práticas estão inseridas no processo da educação em geral e de que devem encontrar no sistema educacional um dos ambientes para a sua viabilização.
Como aponta Tubino (2010) , na legislação esportiva brasileira anterior à Constituição Federal de 1988, o esporte ainda era fundamentalmente abordado na perspectiva única do rendimento. De fato, basta examinar o art. 2º da Lei 6.251/1975, cuja redação é clara neste sentido: "Para os efeitos desta Lei, considera-se desporto a atividade predominantemente física, com finalidade competitiva, exercitada segundo regras pré-estabelecidas". 
A atual visão do esporte transcende seu conceito para além do desempenho e da busca por resultado. Segundo Tubino (2010) , " (...) o Esporte nos meios educativos, o Esporte nos meios populares e comunitários e o Esporte institucionalizado abrangeriam todas as possíveis práticas esportivas". Essa concepção mais ampla está contemplada na legislação brasileira em vigor, conforme dispõe o art. 3º da Lei 9.615/1998 e o art. 3º do Decreto 7.984/2013, que reconhece o desporto através das seguintes manifestações: desporto educacional; desporto de participação; desporto de rendimento; e desporto de formação (para fins deste trabalho, não fazemos distinção entre os termos "esporte" e "desporto" e, deste ponto em diante do relatório, optamos pela uniformização do uso do termo desporto educacional, tendo em vista ser assim que a legislação o referencia) 
O desporto educacional ou esporte-educação, objeto desta auditoria, é "praticado na educação básica e superior e em formas assistemáticas de educação, evitando-se a seletividade, a competitividade excessiva de seus praticantes, com a finalidade de alcançar o desenvolvimento integral do indivíduo e a sua formação para o exercício da cidadania e a prática do lazer" (art. 3º, I, do Decreto 7.984/2013) . Sua prática ocorre de maneira desinstitucionalizada, ou seja, não tem a obrigação de seguir padrões das federações internacionais das modalidades esportivas, adaptando regras, estrutura, espaços, materiais e gestos motores de acordo com as condições sociais e pessoais dos indivíduos. Sua prática pode ocorrer na educação física escolar e classes de iniciação esportiva, em escolas, clubes, academias etc. (Corbucci, 2015) . É dividido em duas vertentes:
a) Esporte educacional, também chamado de esporte na escola, que pode ser oferecido também fora da escola, estando referenciado nos princípios da inclusão, participação, cooperação, coeducação e corresponsabilidade;
b) Esporte escolar, praticado por jovens com algum talento para a prática esportiva e compreende as competições entre escolas (jogos escolares) , estando referenciado nos princípios do desenvolvimento esportivo e do desenvolvimento do espírito esportivo.
O desporto de participação (também classificado por especialistas como esporte-lazer ou esporte-recreativo) é "praticado de modo voluntário, caracterizado pela liberdade lúdica, com a finalidade de contribuir para a integração dos praticantes na plenitude da vida social, a promoção da saúde e da educação, e a preservação do meio ambiente" (art. 3º, II, do Decreto 7.984/2013) . Está associado à melhoria da qualidade de vida e ao bem-estar do praticante, inclusive estéticos, e sua prática ocorre em espaços públicos e privados, como academias, ruas, parques, clubes, praias etc. (Corbucci, 2015) .
O desporto de rendimento (também classificado por especialistas como esporte-desempenho ou esporte-competitivo) é "praticado segundo as disposições da Lei 9.615/1998, e das regras de prática desportiva, nacionais e internacionais, com a finalidade de obter resultados de superação ou de performance relacionados aos esportes e de integrar pessoas e comunidades do País e de outras nações" (art. 3º, III, do Decreto 7.984/2013) . É praticado em regime de treinamento diuturno e intensivo, em clubes, centros de treinamento, academias etc. (Corbucci, 2015) .
O desporto de formação é "caracterizado pelo fomento e aquisição inicial dos conhecimentos desportivos que garantam competência técnica na intervenção desportiva, com o objetivo de promover o aperfeiçoamento qualitativo e quantitativo da prática desportiva em termos recreativos, competitivos ou de alta competição" (art. 3º, IV, da Lei 9.615/1998, incluído pela Lei 13.155/2015) . Sobre essa nova manifestação, incorporada mais recentemente pela legislação esportiva, entendemos que ela se identifica com o propósito das categorias de base das entidades de prática desportiva formadoras, estando associada principalmente aos centros de formação de atletas não profissionais mantidos por clubes formadores. Também podemos incluir nessa vertente a ação do Ministério do Esporte de implantação dos centros públicos de iniciação ao esporte (CIE) , conforme seus propósitos declarados nos documentos que tratam dessa iniciativa governamental. Em certas ocasiões, também se vislumbra a presença dessa manifestação em atividades esportivas desenvolvidas em vilas ou centros olímpicos mantidos pelas esferas estadual e municipal.
A literatura especializada realiza uma distinção conceitual entre o que é chamado de "linha de massificação esportiva" e "linha de competição esportiva". Na linha de massificação esportiva encontram-se pessoas cujo propósito é praticar esporte para usufruir os benefícios que este pode proporcionar à saúde, ou para melhoria das capacidades físicas, para socialização, por lazer, entre outros, fazendo do esporte uma ferramenta para alcançá-los. Já na linha de competição esportiva tem-se o atleta, que reúne as características físicas e psicológicas específicas exigidas pela modalidade e seja considerado um talento esportivo.
Galindo (2005) apresenta um exemplo bastante claro e didático da magnitude destas dimensões desportivas fazendo uma analogia com o voleibol:
Quando o aluno na escola, tanto na disciplina educação física, quanto nas atividades extra-curriculares, está praticando o voleibol, envolvido na abordagem educativa característica do contexto escolar, temos claramente o desenvolvimento da prática do esporte sob a dimensão educacional. 
Quando o voleibol é praticado em sua abordagem lúdica/recreativa pelo cidadão, na busca da integração e melhoria da qualidade de vida, nos confrontamos com o esporte na dimensão participativa (denominado também de esporte-lazer ou esporte comunitário) . 
Entretanto, se o voleibol for praticado dentro de toda formalidade que as regras nacionais/internacionais estabelecem para a realização de competições, com o objetivo de se obter resultado atlético máximo (performance atlética máxima) , nos deslocamos para a dimensão do esporte de rendimento, tanto sob o aspecto do esporte profissional, quanto do esporte não-profissional (conhecido também como esporte amador) .
Na Nota Técnica 8/2018/DEDAP/SNELIS, a Secretaria Nacional de Esporte, Educação, Lazer e Inclusão Social  (Snelis) destaca que todas as manifestações esportivas são igualmente importantes para o fomento do esporte na área de representação do Ministério do Esporte. Esclarece que "as dimensões de educação e participação são complementares, tendo em vista a simultaneidade dos seus objetivos de desenvolvimento integral do indivíduo por meio de práticas esportivas". 
Com base nas definições apresentadas nos parágrafos anteriores e nos esclarecimentos apresentados pela Snelis, entendemos que o desporto educacional e o desporto de participação priorizam o acesso, a inserção e o envolvimento do indivíduo à prática esportiva, sem fins de hipercompetitividade entre os praticantes e a seletividade ou exclusão de pessoas, estando mais alinhados à "linha da massificação esportiva", sendo essas as manifestações geridas no âmbito daquela Snelis. Enquanto o desporto de rendimento e o desporto de formação priorizam o desenvolvimento e o aperfeiçoamento de habilidades técnicas das modalidades esportivas, e por isso estão mais alinhados à "linha de competição esportiva", sendo suas ações típicas geridas pela Secretaria Nacional de Esporte de Alto Rendimento (Snear) .
No Brasil, de acordo com o art. 56 da Lei 9.615/1998, o fomento ao esporte conta tanto com recursos orçamentários (que se referem aos programas e ações constantes dos orçamentos da União, dos estados, do Distrito Federal e dos municípios) quanto com recursos extraorçamentários, os quais são provenientes de fundos desportivos, concursos de prognósticos, doações, patrocínios e legados e incentivos fiscais previstos em lei. Em ambos os casos, o Constituição Federal, em seu art. 217, II, designa que a prioridade de destinação dos recursos públicos seja para a promoção do desporto educacional.
A principal intervenção do Ministério do Esporte voltada ao desporto educacional é o Programa Segundo Tempo (PST) , financiado via transferências voluntárias, com a formalização de convênios, estando sujeito à disponibilidade de créditos orçamentários previstos anualmente na Lei Orçamentária federal e aos limites de execução orçamentária e financeira do Ministério do Esporte definidos por normativo do Executivo. As atividades do PST são desenvolvidas em espaços físicos públicos ou privados, no contraturno escolar. Os seus objetivos específicos são: a) oferecer práticas esportivas educacionais, estimulando crianças e adolescentes, preferencialmente matriculadas em escolas públicas, a manter uma interação efetiva que contribua para o seu desenvolvimento integral; b) oferecer condições adequadas para a prática esportiva educacional de qualidade; c) desenvolver valores sociais; d) contribuir para a melhoria das capacidades físicas e habilidades motoras; e) melhoria da qualidade de vida (autoestima, convívio, integração social e saúde) .
I.3. 	Objetivo e escopo da auditoria
A auditoria operacional foi pautada por três objetivos:
a) analisar o marco jurídico-institucional da política nacional de desporto educacional e caracterizar a organização dos programas e ações federais e a distribuição dos recursos para essa manifestação do desporto;
b) verificar se a priorização constitucionalmente prevista quanto à destinação de recursos públicos para o desporto educacional está sendo respeitada;
c) identificar gargalos que estão dificultando a implementação e a boa governança dessa política em nível federal, estadual e municipal, com foco nos componentes planos, coordenação e monitoramento.
As duas questões de auditoria formuladas e as respectivas subquestões de análise estão descritas no Quadro 1. 
Quadro 1: O que foi analisado pela auditoria.
	Questão
	Subquestão

	1. Em que medida a política de desporto educacional encontra-se institucionalizada em âmbito nacional e estadual e está alinhada aos preceitos do art. 217, II, da Constituição Federal? Quais boas práticas de governança são percebidas? Que gargalos são notados na promoção do desporto educacional em estabelecimentos de ensino e núcleos de esporte? 
 (Capítulo II) 
	1.1. Quais os elementos legais e normativos que fundamentam a configuração, o modelo conceitual, o financiamento e a gestão da política?
1.2. Há planos que traduzam o delineamento estratégico da política nacional e estadual de desporto educacional, com a caracterização da situação social que se quer enfrentar/solucionar e com a definição clara e precisa de diretrizes, objetivos, metas e compartilhamento de responsabilidades?
1.3. Como estão organizados e articulados os atores federais com atuação ou responsabilidades no desporto educacional, quais os avanços e boas práticas observados e quais entraves burocráticos estão dificultando essa coordenação?
1.4. Quais aspectos são apontados como mais importantes ou urgentes de serem aperfeiçoados no âmbito da política de desporto educacional em nível estadual?
1.5. Quais as condições apresentadas por núcleos e escolas públicas de educação básica para a prática do desporto educacional?
1.6. Os aspectos mais importantes da política de desporto educacional estão sendo monitorados e avaliados pelo Ministério do Esporte?

	2. Em que medida a priorização da destinação de recursos para o desporto educacional, prevista na Constituição Federal, art. 217, II, e em normativos infraconstitucionais, tem sido respeitada?
 (Capítulo III) 
	2.1. Qual o histórico da destinação de recursos do orçamento do Ministério do Esporte e dos advindos da Lei de Incentivo ao Esporte (LIE) para o desporto educacional e para as demais manifestações esportivas?
2.2. Qual o histórico da destinação de recursos dada pelos estados às transferências previstas na Lei Pelé, na Lei Agnelo Piva e na Lei da Timemania para o desporto educacional e para as demais manifestações esportivas (desporto de rendimento e desporto de participação) ? 
2.3. Qual o histórico de atendimento do Programa Segundo Tempo tendo em conta a abrangência populacional e geográfica, o alcance das metas definidas e o atendimento de áreas de maior vulnerabilidade social?

I.4. 	Métodos utilizados 
O trabalho observou as normas gerais de auditoria do Tribunal (NAT) , aprovadas pela Portaria TCU 280/2010 e as disposições do Manual de Auditoria Operacional, aprovado pela Portaria Segecex/TCU 4/2010.
Para responder às duas questões formuladas no Quadro 1, foram adotados os seguintes procedimentos de coleta de dados: a) expedição de ofícios de requisição à Snelis, à Secretaria de Educação Básica do Ministério da Educação (SEB/MEC) e aos órgãos gestores da área de esporte nas 27 unidades da Federação; b) consulta a dados de execução orçamentária e financeira extraídos dos sistemas Tesouro Gerencial; c) consulta à planilha eletrônica com o detalhamento de projetos beneficiados pela Lei de Incentivo ao Esporte; d) consulta ao Censo da Educação Básica de 2017; e) entrevistas com gestores e técnicos da Snelis, da Diretoria de Projetos do Ministério do Esporte, da SEB/MEC, da Confederação Brasileira do Desporto Escolar (CBDE) e do Departamento de Desporto Militar do Ministério da Defesa; entrevista com especialistas; f) visita exploratória ao núcleo do Programa Forças no Esporte na Base Aérea de Brasília e aos centros olímpicos de Samambaia e da Cidade Estrutural no Distrito Federal; g) pesquisa bibliográfica.
II. 	 Transcorridos trinta anos da promulgação da constituição federal, cujo art. 217, II, consagrou que os recursos públicos para o desporto devem ser investidos prioritariamente no desporto educacional, percebe-se que o Brasil ainda carece da institucionalização formal e minimamente estruturada de uma política nacional para essa manifestação desportiva.
Neste capítulo são apresentados os achados de auditoria relativos à Questão 1, que teve por objetivo verificar em que medida a política de desporto educacional encontra-se institucionalizada em âmbito nacional e estadual e está alinhada aos preceitos do art. 217, II, da Constituição Federal, bem como identificar as boas práticas e as oportunidades de melhorias de governança desta política. A boa governança em políticas públicas se refere aos arranjos institucionais que condicionam favoravelmente a forma e o processo pelos quais as políticas são formuladas, implementadas, monitoradas e avaliadas.
Nas análises realizadas, a equipe definiu como critérios de auditoria as disposições da legislação aplicável ao tema, bem como as orientações constantes dos documentos Referencial para Avaliação de Governança em Políticas Públicas (Brasil, 2014) , publicado pelo TCU, e Avaliação de Políticas Públicas: Guia Prático de Análise Ex Ante - Volume 1 (Brasil, 2018) , publicado pela Casa Civil da Presidência da República. 
II.1. A legislação infraconstitucional que trata do desporto apresenta o viés normativo para o desporto de rendimento, deixando lacunas nas disposições sobre o desporto educacional, em especial quanto ao regime de colaboração dos entes que compõem sistema brasileiro do desporto e aos mecanismos de integração entre as áreas de esporte e educação.
Ao instituir as normas gerais do desporto, a legislação vigente no Brasil incorre em fazer referência essencialmente à manifestação do desporto de rendimento, deixando superficial o marco jurídico sobre o desporto educacional, que não veio a ser contemplado com nenhum marco regulatório específico desde então, ficando importantes lacunas sem serem resolvidas em relação à organicidade desta política e ao regime de colaboração entre as esferas políticas. 
Institucionalização formal da política
A inexistência de políticas públicas formais fragiliza a constituição de arcabouços legais para a sua sustentação, a definição das fontes de recursos para o seu financiamento e a legitimação e responsabilização dos diversos órgãos, instituições e esferas de governo envolvidos (Brasil, 2014) . A base legal se refere inicialmente aos dispositivos legais que determinam e autorizam a realização "do que é feito" no âmbito da política pública, mas abrange também em sequência todos os dispositivos que incidem diretamente sobre sua implementação, alcançando sua finalidade (para que é feito) e sua forma de implementação (como é feito) (Brasil, 2018) .
A primeira norma infraconstitucional posterior a 1988 que veio a regulamentar o desporto no Brasil foi a Lei 8.672/1993 (Lei Zico) , que apresentou os conceitos e princípios para o desporto brasileiro e reconheceu o desporto educacional como uma das três manifestações esportivas, em complemento ao desporto de participação e ao desporto de rendimento. A Lei 8.672/1993 foi revogada pela Lei 9.615/1998 (Lei Pelé) , que sofreu diversas alterações posteriores, todavia mantendo o texto anterior quanto aos conceitos e princípios aplicáveis ao desporto educacional. 
Evidencia-se, pela análise da Lei 9.615/1998, que esse diploma legal, ao instituir as normas gerais do desporto brasileiro, circunscreveu o marco normativo do desporto educacional a seis artigos que são basicamente conceituais e não exclusivos do desporto educacional. Dos seus cerca de cem artigos, a Lei 9.615/1998 destina 94 deles exclusivamente ao desporto de rendimento, estando a maior parte deles associados a seções que versam sobre o Sistema Nacional do Desporto (que apesar do nome sugerir algo mais amplo, é restrito a entidades que atuam no desporto de rendimento) , a prática desportiva profissional, controle de dopagem e justiça desportiva.
Pela extensão da análise a outras legislações de referência na área do desporto, também se constata pela não configuração jurídica e formal, em sentido estrito, da política de desporto educacional no Brasil: 
a) O Decreto 7.984/2013 regulamenta a Lei 9.615/1998 e, mesmo neste normativo, o desporto educacional continua sendo regulado genericamente e basicamente reforça os conceitos trazidos naquela Lei.
b) A Lei 11.345/2006 (Lei da Timemania) dispõe sobre a instituição de concurso de prognóstico destinado ao desenvolvimento da prática desportiva, a participação de entidades desportivas da modalidade futebol nesse concurso e o parcelamento de débitos tributários e para com o Fundo de Garantia do Tempo de Serviço (FGTS) . Há uma referência ao desporto educacional no quesito financiamento: uma pequena parte dos recursos arrecadados com a realização deste concurso, e que são destinados ao Ministério do Esporte, deve ser distribuída aos órgãos gestores de esportes dos Estados e do Distrito Federal para "aplicação exclusiva e integral em projetos de desporto educacional desenvolvido no âmbito da educação básica e superior";
c) A Lei 11.438/2006 (Lei de Incentivo ao Esporte - LIE) dispõe sobre incentivos e benefícios tributários destinados a pessoas física e jurídica para fomentar projetos desportivos e paradesportivos. Há uma referência ao desporto educacional no art. 2º, que disciplina as manifestações esportivas que podem ser contempladas com os recursos oriundos dos incentivos fiscais, entre elas o desporto educacional. O § 1º deste artigo preconiza que os recursos podem ser usados em projetos destinados a promover a inclusão social pelo esporte, de preferência em áreas de vulnerabilidade social. Na Seção 2.5 deste relatório, foi analisado o histórico de distribuição dos recursos da LIE por manifestação esportiva;
d) As Resoluções 5/2005 e 10/2006, do Conselho Nacional do Esporte, trazem em si o propósito de instituir as bases teóricas de uma política nacional do esporte e das políticas setoriais de cada manifestação do desporto, descrevendo uma série de objetivos, diretrizes e ações estratégias, mas sem detalhar e quantificar metas, sem definir as responsabilidades de agentes públicos e privados, sem prever mecanismos de colaboração e articulação interfederativa, não fazendo menção às fontes de financiamento e não detalhando os mecanismos e a sistemática de controle das políticas. Trata-se de dois documentos executivos que mais se assemelham a cartas de intenções bem detalhadas, mas que pecam pela falta de força jurídica em normatizar a política.
Na falta desse marco jurídico, o Programa Segundo Tempo (PST) , acabou por assumir esse papel norteador da política pública de fomento ao desporto educacional em âmbito federal, tendo passado, no decurso dos quinze anos de existência, por aperfeiçoamentos em seus normativos, manuais, propostas pedagógicas, formas de operacionalização e busca por maior intersetorialidade com outros órgãos da administração Púbica Federal. Teve por mérito, reconhecido por especialistas, a unificação de dois objetivos bastante significativos em termos de benefício social: viabilizar o acesso à prática esportiva, no contraturno escolar, a crianças e jovens matriculadas no sistema público de ensino; e estabelecer como critério de focalização a prioridade de atendimento àqueles estudantes que se encontrem em situação de vulnerabilidade ou risco social. 
Contudo, como aponta Santos, Andrade & Santos (2014) , " (...) os resultados demonstram que as prefeituras não se tornaram, ao longo do período aqui analisado [2003 a 2012], parceiros estratégicos do governo federal na difusão do PST, e tampouco conseguiram diminuir a desigualdade regional de acesso ao serviço ofertado pelo programa". Tal situação se explica porque a sistemática de descentralização de recursos do PST, mediante convênios, não cria bases sustentáveis para o regime de colaboração mais perene entre os entes federativos na execução dessa política pública, não consegue reverter por si só as assimetrias na distribuição de recursos e acaba por ser afetado por cortes orçamentários criando descontinuidade de atendimento, conforme mostrado na Seção III.3 deste relatório.
Sistema do desporto educacional e regime de colaboração
Como boa prática de governança, a institucionalização da política deve definir clara e formalmente as atribuições, competências e responsabilidades das principais partes envolvidas na política pública (Brasil, 2014) . Formas de articulação, pactuação e resolução de controvérsias são o tripé do que se entende por coordenação, no âmbito da governança de uma política: Quem articula os atores interessados e intervenientes? Quem pactua com eles os objetivos e as metas? Quem financia a política? Quem soluciona controvérsias? (Brasil, 2018) .
Em termos de configuração do sistema de desporto no país, o art. 4º da Lei 9.615/1998 traz duas terminologias que, pelo senso comum, podem vir a ser confundidos como sistemas análogos, mas que não o são devido às suas especificidades de abrangência e propósito: o Sistema Brasileiro do Desporto (SBD) e o Sistema Nacional do Desporto (SND) . Em suma, o SBD tem por objetivo garantir a prática desportiva regular e melhorar seu padrão de qualidade, enquanto o SND tem por finalidade promover e aprimorar as práticas desportivas de rendimento. Como sistema, o SBD é muito mais amplo porque contempla, além do SND, o Ministério do Esporte, o Conselho Nacional do Esporte (CNE) e os sistemas de desporto dos estados, do Distrito Federal e dos municípios.
Quanto ao SBD, este não se encontra estruturado como um sistema esportivo de fato. Não se encontram definidos, no marco jurídico brasileiro, as formas de cooperação e de coordenação entre os níveis de governo brasileiro, e destes para com as entidades privadas de administração, apoio e prática do desporto, para dar concretude ao que disciplina o § 1º do artigo 4º da Lei 9.615/1998 "garantir a prática desportiva regular e melhorar-lhe o padrão de qualidade". Assim, ao analisar a caracterização dos arranjos institucionais da política de desporto educacional, observamos duas fragilidades na sua governança: a) as formas de interdependência e de atuação conjunta entre as diversas instâncias do SBD envolvidos com a política de desporto educacional não estão claramente definidas e tampouco formalizadas; b) não foi evidenciada a formalização de agendas para o desporto educacional entre o governo federal e as demais esferas de governo. 
Como aponta Godoy (2013) , a mera disposição de agentes e instituições envolvidos na organização do esporte não é condição suficiente para se afirmar que exista um sistema nacional de esporte efetivamente constituído no Brasil, pois esses atores operam com grande independência e têm poucos pontos de interseção ou aproximação entre eles. 
Em reuniões com representantes da Snelis, da SEB/MEC e da CBDE ficou evidenciado, pela falta de apresentação de documentos comprobatórios à equipe de auditoria, que esses atores não atuam de forma articulada e não estão alinhados segundo algum tipo de direcionador estratégico em nível de sistema ou política nacional de desporto educacional, ficando cada qual focado no seu nicho de atuação, gerindo os recursos que lhes cabem com muito pouca interação e sem demonstrar a convergência de interesses formalmente pactuados entre si, o que, por consequência, mostra a frágil liderança e controle do Ministério do Esporte na condução dessa política.
Na Nota Técnica 8/2018/DEDAP/SNELIS, a Snelis reconhece que:
Inobstante a responsabilidade precípua do Ministério do Esporte no desenvolvimento de políticas relativas ao esporte educacional, a conexão com outros órgãos e entidades é essencial para o melhor alcance dos resultados (...) . Todavia, não existe uma organização formal da política nacional do esporte até o momento (...) . Embora essa articulação não esteja formalmente consolidada em diversas áreas, o Ministério do Esporte realizou e ainda realiza diversas parcerias com entres públicos e privados para a disseminação do desporto educacional.
Em âmbito federal, destaca-se, como exceção à regra, o esforço de articulação entre os Ministérios do Esporte e da Defesa, com participação do Ministério do Desenvolvimento Social, em integrar o PST e o Programa Forças no Esporte (Profesp) , transparecendo, neste caso, uma boa prática de conjugação de interesses de modo mais bem articulados institucionalmente. 
Em relação à parceria com o Ministério da Defesa, a Snelis mencionou que a articulação PST e Profesp foi formalizada pela Portaria Interministerial MD/ME 2.203/2013 e continua vigente, embora tenha havido tratativas de ações conjuntas entre as Pastas desde o início do PST. Além do PST, foi destacada parceria com o Ministério da Defesa para a realização de competições escolares, a exemplo a realização das Olimpíadas dos Colégios Militares - Jogos da Amizade. A Snelis assim qualificou a boa prática de articulação com o Ministério da Defesa:
 (...) inserção da prática pedagógica do PST em locais não alcançados pelo Ministério do Esporte singularmente. (...) o PROFESP desenvolve atendimento qualificado ao estudante, por meio de serviços médicos, odontológicos, assistência social e infraestrutura adequada aos alunos participantes do Programa. O principal avanço diz respeito aos recursos humanos diferenciados, a saber: coordenadores e monitores das três Forças (Marinha, Exército e Aeronáutica) , professores de educação física (pago pelo ME) , cozinheiro, dentista, médico e nutricionista. (Nota Técnica 8/2018/DEDAP/SNELIS) 
Também houve tratativas com o Ministério da Educação para a inclusão do PST em escolas participantes do Programa Mais Educação, sendo que, após curto período de operação, as parcerias acabaram por ser descontinuadas. Em relação à parceria com o Ministério da Educação, a Snelis cita experiências restritas aos anos de 2014 e 2015:
Nos anos de 2014 e 2015, a SNELIS - no âmbito desta parceria - ofertou cursos de extensão para os monitores e professores vinculados à ação Esporte na Escola, em escolas em todo o território Nacional. Foram realizados 180 cursos de extensão presenciais. 
Todavia, ao final do ano de 2015, o Ministério da Educação iniciou estudos internos no sentido de rever o programa Mais Educação objetivando dar mais ênfase à melhoria na aprendizagem em língua portuguesa e matemática no ensino fundamental, (...) remodelando as diretrizes do programa e sem a continuidade com a parceria com o Ministério do Esporte. (Nota Técnica 8/2018/DEDAP/SNELIS) 
A descontinuação da ação Esporte na Escola também fica evidenciada na manifestação apresentada pela SEB/MEC no Ofício 808/2018/CHEFIA/GAB/SEB/SEB-MEC:
Essa ação previa a transferência de recursos de custeio para escolas participantes do Mais Educação que optassem em desenvolver a atividade Esporte da Escola/Atletismo e múltiplas vivências esportivas, para permitir a aquisição de materiais esportivos necessários à esta atividade. A ação seria desenvolvida a partir de destaque orçamentário do Ministério do Esporte ao Ministério da Educação e da liberação de limite financeiro para o Fundo Nacional de Desenvolvimento da Educação (FNDE) , conforme previsto no art. 52 da referida Resolução [Resolução CD/FNDE 25/2014]. No entanto, a liberação do limite financeiro não chegou a se efetivar, o que impediu a implementação da ação.
Outro programa que também sofreu solução de continuidade foi o Atleta na Escola, que prosperou por apenas dois anos que antecederam à realização dos Jogos Olímpicos 2016, realizados no Brasil. Segundo esclareceu a SEB/MEC: 
Além do Programa Mais Educação, foi criado o Programa Atleta na Escola, que teve como objetivos incentivar a prática esportiva nas escolas de Educação Básica e identificar talentos esportivos de jovens entre 12 a 17 anos. Orientado pela Resolução CD/FNDE 11/2013, o programa destinou recursos financeiros para 22 mil escolas em 2013, e 44 mil em 2014. O total investido nos dois anos foi cerca de R$ 76 milhões. (Ofício 808/2018/CHEFIA/GAB/SEB/SEB-MEC) 
Com a CBDE, a Snelis se limitou a informar que presta apoio financeiro à realização de eventos de desporto educacional e à participação de estudantes do ensino médio em competições esportivas como representantes da delegação brasileira, cabendo à CBDE a gestão de toda parte logística. Como ator estratégico e central no âmbito da política de desporto educacional, a CBDE tem sua atuação focada na vertente do Esporte Escolar, com ênfase em competições desportivas. Entre seus objetivos estatutários, destacamos o de representar o desporto escolar brasileiro no exterior, em competições amistosas ou oficiais e o de promover a realização de competições interestaduais e de competições internacionais no território brasileiro. 
Quanto aos entes estaduais e municipais, a Snelis menciona que a escassez de recursos humanos vinculados diretamente ao Ministério do Esporte dificulta o monitoramento sistemático e a fiscalização dos recursos transferidos, e que as dificuldades demonstradas pelos municípios (na maior parte dos casos, os de menor estrutura administrativa) em atender às disposições da legislação vigente sobre a celebração de convênios, por diversas vezes, causa morosidade, ou até mesmo o impedimento, na formalização de novas parcerias ou renovação daquelas existentes.
Passando agora para análise do SND, observamos que este sistema, ao ser disciplinado pela Lei 9.615/1998, apresentou o explícito viés para a promoção e o aprimoramento do desporto de rendimento: "Art. 13. O Sistema Nacional do Desporto tem por finalidade promover e aprimorar as práticas desportivas de rendimento". Entendemos que, se o desporto educacional é reconhecido tanto por especialistas e pesquisadores (Tubino, 2010; Corbucci, 2015) quanto pela legislação brasileira (art. 3º da Lei 9.615/1998) como uma manifestação do desporto, em verdade o que temos ao abrigo dessa lei é a criação de um sistema específico para apenas uma das três manifestações, e cuja denominação na realidade deveria ser "Sistema Nacional do Desporto de Rendimento".
Para além dessas duas nomenclaturas de sistemas de desporto (SBD e SND) , encontramos nos documentos do Ministério do Esporte uma terceira: Sistema Nacional do Esporte (SNE) . No Relatório Sistêmico de Fiscalização - Desporto e Lazer (FiscEsporte 2016) , publicado pelo TCU (Brasil, 2017) , há menção que o SNE foi uma das demandas mais recorrentes nas três edições da Conferência Nacional do Esporte. Segundo o Ministério do Esporte, essa demanda é explicada pelas "insuficiências e limitações que a atual legislação desportiva apresenta quanto à estrutura organizacional e sua abrangência; as definições de competências e responsabilidades dos entes e instituições; as regras de funcionamento do sistema; os mecanismos de gestão e controle social; a organização dos atores e suas atribuições no SNE; e os mecanismos de financiamento do sistema" (Brasil, 2017) . Ao que nos parece, a nomenclatura SNE se equipara com os propósitos do SBD, enquanto o SND, por clara disposição legal, atende aos interesses do desporto de rendimento. Tais nomenclaturas precisam ser adequadamente distinguidas e conceituadas quando da elaboração do normativo que vier a disciplinar o SNE.
Indo mais além na leitura do relatório FiscEsporte 2016, observa-se o descuido do Estado brasileiro "diante da necessidade de se estruturar o desporto brasileiro, de modo a torna-lo de fato um sistema, capaz de interligar desporto escolar, desporto de participação e desporto de rendimento (...) " (Brasil, 2017) , que é visível pela falta de regulamentação dos instrumentos de colaboração entre os atores integrantes do sistema de desporto quanto pela falta de aprovação do Plano Nacional do Desporto (PND) , situações estas que perduravam até o final de 2018, com ambas as medidas ainda sem a submissão de projeto de lei pelo Poder Executivo ao Congresso Nacional. No caso do PND, tratado na seção a seguir, a minuta de projeto de lei foi submetida pelo Ministério do Esporte à apreciação do Conselho Nacional do Esporte, aprovada na sua 43ª Reunião Ordinária, em 16/3/2018, e posteriormente encaminhada à Casa Civil da Presidência da República, onde se encontrava ao fim de 2018.
Tão evidente é a importância da organização dos atores e das suas atribuições no SNE para a governança da política de desporto no país, que o projeto de lei do PND, em seu art. 4º, reforça aquilo que a Lei 9.615/1998 já disciplinava: "A União, os Estados, o Distrito Federal e os Municípios atuarão em regime de colaboração, visando cumprir diretrizes, implementar ações e estratégias e alcançar metas previstas nestes Plano (...) ". A proposta de lei menciona no § 1º do art. 4º que "A vinculação dos Estados, Distrito Federal e Municípios às diretrizes e metas do PND ocorrerá (...) por meio de termo de adesão voluntária, na forma de regulamento".
Quando nos referimos à política de desporto educacional, o regime de colaboração é, sem dúvida, um dos pilares para o seu êxito. Isso porque parte significativa dessa política pública é implementada de forma descentralizada, seja porque a prática esportiva estará inserida nos sistemas de ensino, com o ensino fundamental (crianças e jovens de 6 a 14 anos) sendo atribuição precípua das redes municipais e o ensino médio (jovens de 15 a 17 anos) das redes estaduais, seja porque as atividades poderão ocorrer em equipamentos não escolares que são geridos e mantidos, via de regra, por entidades e poderes públicos locais. 
Ainda que o Ministério do Esporte tenha constituído grupos de trabalho para a discussão e apresentação do projeto de estruturação do SNE, nada de concreto foi proposto ao Congresso Nacional e as atividades do grupo foram descontinuadas. A solução encontrada foi incluir a instituição do SNE como uma das metas integrantes do projeto de lei do PND (Meta nº 1 da Diretriz nº 5) : "Aprovar e instituir Sistema Nacional do Esporte - SNE no Congresso Nacional em dois anos, a partir da aprovação deste Plano". A instituição do SNE fica agora a reboque da aprovação do PND, portanto sem qualquer expectativa de prazos, visto que o Plano ainda será submetido ao rito de tramitação legislativa por que passa todo projeto de lei ordinária, que pode ser mais ou menos célere a depender das agendas e dos interesses de discussão política sobre esse tema a serem levados a cabo pelo Congresso Nacional.
A percepção dos órgãos estaduais sobre os aspectos mais importantes e/ou urgentes a serem aperfeiçoados no desporto educacional
No ofício de requisição encaminhado pela equipe de auditoria aos órgãos estaduais responsáveis pela área de esporte, pesquisamos junto ao gestor quais os aspectos considerados por ele como mais importantes e/ou urgentes a serem aperfeiçoados no âmbito da política de desporto educacional em seu Estado. Nas opções fechadas de múltiplas respostas, o respondente poderia assinalar um ou mais itens que considerava como adequado, havendo a possibilidade de indicar outros problemas não mencionados em um campo aberto. O resultado da tabulação das respostas está mostrado no Gráfico 1. 
Gráfico 1: Dificuldades percebidas pelas secretarias estaduais de esporte na promoção do desporto educacional.
Fonte: Pesquisa com secretarias estaduais de esporte e órgãos equivalentes. Tabulação de respostas de 18 unidades da Federação.
As percepções dos gestores vão ao encontro das análises realizadas ao longo desta seção e fortalecem as evidências dos problemas e das oportunidades de melhorias na política de desporto. Sobressai nos resultados da pesquisa o problema da descontinuidade de projetos desenvolvidos nos últimos anos, a falta de oferta da prática desportiva como atividade das turmas de educação integral no contraturno escolar e a falta de pessoal, em termos de quantidade e de qualificação, para o trabalho com a diversidade de modalidades (mencionados por 67% dos respondentes) . Também fica evidente o problema da indefinição de competências e responsabilidades de órgãos e entidades envolvidos com a execução da política e do regime de colaboração entre os intervenientes (apontado, respectivamente, por 61% e 50% dos respondentes) , que na verdade é o propósito que se busca com a futura regulação do SNE, constituindo, de fato, um sistema nacional de desporto educacional.
Do questionário, transcrevem-se alguns depoimentos que bem sintetizam e representam os gargalos mais recorrentes vivenciados pelos gestores estaduais na condução dessa política:
Dentre as dificuldades enfrentadas na promoção do desporto educacional, destaca-se a questão orçamentária, principalmente para custear despesas com a manutenção dos próprios [Centros Olímpicos e Paralímpicos] e para a continuidade dos Programas (...) . (Secretaria Adjunta de Esporte e Lazer do Distrito Federal, Ofício 170/2018-SETUL/GAB/SADJEL) 
A principal dificuldade encontrada é a manutenção física e material dos espaços utilizados. (Secretaria de Estado de Juventude, Esporte e Lazer do Amazonas, em resposta ao Ofício de Requisição 18-266/2018) 
Não há dúvida de que o maior gargalo para o desenvolvimento esportivo escolar no âmbito estadual reside na precariedade de estrutura nos municípios e na ausência de pessoal qualificado para o desenvolvimento do esporte nas escolas municipais, com destaque para as escolas públicas. (...) Equipamentos esportivos de nossos espaços de esporte e lazer com necessidade de modernização e manutenção preventiva. Com efeito, a ausência de recursos financeiros possui papel de destaque no atual panorama do estado. (Secretaria de Esporte e Lazer do Maranhão, em resposta ao Ofício de Requisição 22-266/2018) 
 (...) quantidade de recursos orçamentário e financeiro disponíveis para o investimento nesse segmento esportivo, sendo esse o principal fator que dificulta a ampliação da promoção do esporte educacional e até mesmo a seleção, detecção e a promoção dos talentos esportivos identificados neste âmbito. (Secretaria de Esporte e Turismo do Paraná, em resposta ao Ofício de Requisição 11-266/2018) 
Viabilização de transporte (passagens aéreas) para os Jogos Escolares da Juventude quando estes são realizados em um eixo maior que 700 km, dado que o Estado envia em média 400 atletas para participarem dos jogos. (Secretaria Turismo, Esportes e Lazer de Pernambuco, Ofício 7/2018-GCI/SETUREL) 
Falta de uma legislação específica para a regulamentação e desenvolvimento de critérios para a realização das atividades em nível estadual e municipal; (...) Base esportiva frágil e descontinuada nas escolas; Esporte Escolar: aprimorar a política pública para estimular a atividade em escolas e universidades; Há imediatismo e descontinuidade das ações; Não é praticado regularmente dentro da escola. (Fundação dos Esportes do Piauí, em resposta ao Ofício de Requisição 23-266/2018) 
 (...) uma das principais dificuldades vivenciadas, relaciona-se à falta de interação conjunta com órgãos setoriais da administração pública estadual como, por exemplo, a Secretaria de Educação, e a ausência de um programa de estado contínuo em ambiente escolar. (Secretaria de Turismo, Cultura e Esporte de Santa Catarina, Ofício 971/2018/GABS/SOL) 
Apesar dos problemas citados, o questionário trouxe também relatos de boas práticas e registro de projetos associados ao desporto educacional, ressalvando, contudo, que a maior parte dos entes destacou projetos em que predominava a vertente do Esporte Escolar, fazendo menção a jogos e competições esportivas. No Apêndice B, encontram-se sumarizados esses relatos.
Condições para a prática do desporto escolar nas escolas 
O art. 3º da Lei 9.615/1998 salienta que o desporto educacional deve ser praticado nos sistemas de ensino e em formas assistemáticas de educação. Pela interpretação desse disposto, podemos inferir que as escolas públicas, ainda que de forma não exclusiva, deveriam ser um ambiente com condições adequadas de prover e permitir aos estudantes de ensino fundamental e médio a prática do desporto educacional e a vivência com a diversidade de modalidades. Pela leitura art. 3º, § 1º, I e II, do Decreto 7.984/2013, a constituição do desporto educacional no Brasil está associada a duas vertentes (esporte educacional e esporte escolar) , sendo que ambas são claras em atribuir aos estabelecimentos de ensino o seu protagonismo como ator-chave dessa política pública:
I - esporte educacional, ou esporte formação, com atividades em estabelecimentos escolares e não escolares, referenciado em princípios socioeducativos, como inclusão, participação, cooperação, promoção à saúde, coeducação e responsabilidade; e 
II - esporte escolar, praticado pelos estudantes com talento esportivo no ambiente escolar, visando à formação cidadã, referenciado nos princípios do desenvolvimento esportivo e do desenvolvimento do espírito esportivo, podendo contribuir para ampliar as potencialidades para a prática do esporte de rendimento e promoção da saúde. (grifo nosso) 
A Resolução CNE 5/2005 reforça que esse também é o entendimento técnico do órgão central gestor da política: 
Uma vez que o esporte é um conhecimento inalienável de todo cidadão, na escola todos os alunos têm o direito de aprendê-lo, na perspectiva da autonomia, e praticá-lo independente de condições físicas, de raça, de cor, sexo, idade ou condição social, através de atividades autoorganizadas e autodeterminadas. As modalidades selecionadas devem ter um maior potencial de universalidade e compreensão dos elementos culturais brasileiros - futebol de campo e de areia, vôlei de areia, futevôlei, capoeira e outras semelhantes. Portanto, o ensino na escola não deve orientar-se, apenas, para a formação de uma futura elite esportiva, o que não significa a eliminação da possibilidade do desenvolvimento de atletas a partir do ensinamento das práticas esportivas na escola. A esse respeito, a estrutura do esporte nacional deve contemplar os locais e meios adequados - que não a escola - para a realização de um trabalho de base assentado numa visão de futuro e num programa especializado na formação de pequenos iniciantes. (grifo nosso) 
No caso do esporte educacional, admite-se também sua prática em estabelecimentos não escolares, como é o caso da execução do PST, onde a maior parte das atividades do programa ocorre em núcleos de esporte, ginásios, quadras ou praças municipais e bases militares. 
Para que os estabelecimentos escolares estejam inseridos de forma sistemática e ampla neste processo de desenvolvimento do desporto educacional, exige-se, por certo, no entendimento dessa equipe de auditoria, sólida articulação entre os órgãos públicos de esporte e de educação, em todas as esferas de governo. Mais uma vez, entendemos que a definição das bases normativas do regime de colaboração se mostra fundamental e urgente para a eficácia e efetividade desta política.
Pelo histórico recente dos programas de desporto educacional no país, observa-se maior acúmulo de conhecimento por parte do Ministério do Esporte e das secretarias de esporte estaduais e municipais afins nesta área. Tal fato é explicável porque a área de educação não assumiu o devido protagonismo nas políticas de desporto educacional, principalmente quando se remete à forma de exteriorização denominada de esporte educacional (ou esporte formação) , praticado dentro ou fora das escolas e referenciado em princípios socioeducativos, sem fins de desenvolver talentos esportivos e sem visar a hipercompetitivade e seletividade. Quando o envolvimento das secretarias de educação ocorre, normalmente está associado à mobilização de estudantes e treinamento de equipes para representar a escola nos jogos escolares. As diretrizes e bases curriculares da educação básica prezam pela maior ênfase da área educacional no ensino propedêutico, em que se prioriza o ensino de disciplinas nos campos das ciências, letras e artes. Também temos a educação física como importante componente curricular obrigatório da educação básica, conforme estabelece o art. 26, § 3º, da Lei 9.393/1996 (Lei de Diretrizes e Bases da Educação Nacional - LDB) .
Há divergências na literatura sobre se o desporto escolar deve ser praticado na escola como conteúdo curricular da disciplina Educação Física ("esportivização" das aulas) ou atividade extracurricular. Duas reflexões são postas à forma como a prática do esporte na escola é, muita das vezes, associada ao ambiente escolar: há os defensores da desportivização das aulas de Educação Física, com posicionamentos extremos que acabam por desconsiderar totalmente o esporte enquanto conteúdo da Educação Física; e os críticos ao processo de monocultura esportiva do brasileiro, ao utilizar o futebol como prática única esportiva, em que se questiona a forma como a escola, de certa forma, sonega o acesso ao conhecimento de uma cultura plural de vivência esportiva (Nascimento, 2016, apud Castellani, 2002) . Não sendo objetivo de este trabalho entrar no mérito dessa discussão, o que nos parece consenso é que a prática do desporto educacional deve ser referenciada e orientada por um projeto pedagógico que respeite as especificidades, as normas e a organização de cada modalidade esportiva trabalhada, além de desenvolvida por profissional com conhecimentos sobre a modalidade. 
Lamentavelmente, conforme atestam os dados do Censo Escolar da Educação Básica de 2017, as condições das escolas públicas não são favoráveis à prática do desporto educacional em seu próprio ambiente, refletindo as desigualdades estruturais do país ao se comparar os indicadores por região e estado, o que impõe limitações à cobertura dessa política e inviabiliza a concretização do princípio da inclusão e da universalização do acesso à prática de atividade esportiva:
a) Escolas com quadras: 31,8% das escolas públicas de educação básica possuíam quadras para a prática esportiva (média do Brasil) . Quando se desagregam os dados por unidade da Federação, o Maranhão possuía a pior situação, com 7,3% de escolas com quadras, seguido por Acre e Amazonas. Entre os maiores indicadores, o Distrito Federal possuía 64,5% de escolas com quadras, o maior percentual do país, seguido por Mato Grosso do Sul e Paraná. Como limitação, os dados do Censo Escolar não se referem ao estado de manutenção e as condições de uso das quadras;
b) Escolas com turmas e professores de Educação Física: o percentual de escolas públicas sem oferta de turmas de educação física é muito baixo, provavelmente explicado pelo fato dessa disciplina ser componente curricular obrigatório. Todavia, mesmo ofertando a disciplina, apenas 41,6% de todas as escolas possuíam professores com formação em Educação Física registrados em seus quadros funcionais (média do Brasil) . Quando se desagregam os dados por unidade da Federação, tinha-se o Maranhão com o baixíssimo índice de 9,2% de escolas com esses profissionais registrados em seus quadros, seguido por Bahia e Acre, enquanto o Mato Grosso do Sul apresentava o maior percentual, 81,7%, seguido por Santa Catarina e São Paulo. Desses índices, podemos concluir que há muitas escolas que oferecem a disciplina de Educação Física sendo ministrada por professores sem a respectiva formação superior (licenciatura ou bacharelado) ;
c) Estados com escolas participantes do Programa Novo Mais Educação optantes pelo Macrocampo Esporte e Lazer: pelos dados declarados, Goiás era o estado que, proporcionalmente, mais possuía escolas públicas participantes desse macrocampo em 2017, com 31,5% das escolas, ficando o Acre com a menor cobertura de escolas, com 2,8% das unidades de ensino. 
Na percepção dos gestores estaduais de esporte que responderam à pesquisa do TCU (vide Gráfico 1) , 67% consideram como necessário ampliar a prática de desporto educacional como atividade de contraturno nas escolas públicas que ofertam turmas de educação integral, 60% apontam a necessidade de disponibilizar infraestrutura e garantir a regularidade no fornecimento de materiais para a prática esportiva e 53% assinalam que é preciso elaborar projeto pedagógico que estruture e oriente a prática e o trabalho do desporto educacional com os estudantes.
II.2. 	Falta de referencial de planejamento de longo prazo para as políticas nacional e estadual de desporto educacional, tornando-se crônica a falta de proposição e aprovação do Plano Nacional do Desporto e de planos estaduais e potencializando o risco de descontinuidade de ações, que ficam adstritas ao período de vigência do PPA ou da LOA.
A política pública deve ser orientada por planejamento de longo prazo, com planos que traduzam as suas diretrizes estratégicas e a definição clara e precisa de objetivos, metas e público-alvo que orientem a execução das ações (Brasil, 2014) . As políticas são compostas por ações que envolvem procedimentos e interações e tudo isso precisa ser definido, orientado e especificado por meio de normativos (critério abordado na Seção III.1) e de planos. A definição de objetivos da política envolve, ainda, a previsão ou estimativa do tempo de sua implantação, o que repercute nas metas e objetivos parciais, de curto e de médio prazo, e finais, de longo prazo (Brasil, 2018) . 
Conforme preceitua o art. 5º da Lei 9.615/1998, "Os recursos do Ministério do Esporte serão aplicados conforme dispuser o Plano Nacional do Desporto". Segundo o § 3º deste artigo, compete ao próprio Ministério, com o apoio do Conselho Nacional do Esporte (CNE) , propor esse Plano, que deverá ter vigência decenal.
Problema recorrente quando se analisa a política de desporto brasileiro é a falta da edição do referido Plano Nacional do Desporto (PND) , elemento básico para uma adequada condução dessa política pública em qualquer manifestação esportiva, em que pese terem decorridos vinte anos de sua previsão legal. Este ato omissivo foi reiteradamente apontado pelo TCU em fiscalizações na área do desporto (processos TC Processo 007.333/2014-5, Processo 021.654/2014-0 e Processo 008.602/2016-0) e sua solução tem sido acompanhada como consequência da determinação específica do item 9.1.1 do Acórdão 1785/2015-TCU-Plenário, de Relatoria do Ministro Augusto Nardes:
9.1. determinar ao Ministério do Esporte, com fulcro no art. 250, inciso II, do Regimento Interno do TCU, que apresente à Secretaria de Controle Externo da Educação, da Cultura e do Desporto (SecexEducação) , no prazo de 90 (noventa) dias:
9.1.1. plano de ação, contendo cronograma de atividades e respectivos prazos e responsáveis para a apresentação do Plano Nacional do Desporto e da assinatura dos contratos de desempenho;
Como já relatado pelo Tribunal, essa situação enseja a inexistência de um planejamento consistente de longo prazo para o esporte nacional, e por consequência também para o desporto de rendimento, gerando potencial descontinuidade de políticas públicas, sob forte influência da alternância da alta administração pública federal, e incerteza para o setor desportivo. Os recursos são aplicados sem objetivos e metas definidos de longo prazo, ficando o planejamento federal das ações do desporto educacional norteado pelos Planos Plurianuais e pelas Leis Orçamentárias anuais, cuja visão temporal desta é limitada a um exercício financeiro e, a daquele, é limitada ao período de quatro anos, ambos, portanto, não se constituindo como instrumentos de planejamento de Estado, mas sim de governo.
Além disso, descumpre-se o mandamento da Lei 9.615/1998 de que os recursos devem ser aplicados, seja pelo Ministério do Esporte, seja pelas entidades beneficiadas, seja pelos órgãos estaduais de esporte, em consonância com o PND, fato que ainda não é uma realidade, pela inexistência desse plano. Para além da aplicação de recursos, outro ponto relevante a ser destacado pela ausência do PND é a falta de instrumento que condicione a atuação governamental por meio de diretrizes e estratégias superiores dirigidas a todos os setores de atuação governamental, o que propicia maior transparência no processo de responsabilização.
No decurso deste trabalho, a Snelis encaminhou para a equipe de auditoria a proposta de Projeto de Lei elaborada pelo Ministério do Esporte que trata do PND. Essa proposta é fruto das discussões que se iniciaram na Comissão do Esporte da Câmara dos Deputados, com a instalação da Subcomissão Especial do Plano Nacional do Desporto, criada em março de 2015, com a participação de parlamentares, especialistas, auditores do TCU, gestores do Ministério do Esporte, e representantes de outros segmentos do desporto. Foi elaborada uma minuta como sugestão do PND, que foi aprovada pela Subcomissão Especial e posteriormente remetida à revisão do Ministério do Esporte. Na 43ª reunião do CNE, em março de 2018, o Conselho deliberou sobre a proposta do PND, aprovando-a. 
Ao final de dezembro de 2018, a proposta do PND encontrava-se em apreciação na Casa Civil da Presidência da República. Em virtude da mudança de Governo, essa proposta foi devolvida à Secretaria Especial do Esporte (órgão que incorporou as atribuições do Ministério do Esporte, nos termos do Decreto 9.674/2019) para sua revisão e adequação pela nova equipe gestora. O passo seguinte é a tramitação dessa proposta no Congresso Nacional, formalizada como projeto de lei de iniciativa do Executivo.
Para além do PND, a equipe de auditoria buscou trazer uma percepção da situação das unidades da Federação quanto à instituição dos seus planos de desporto. Por meio de ofício de requisição, encaminhado aos 26 estados e ao Distrito Federal, foi solicitado ao gestor responsável o encaminhamento de cópia do plano estadual de desporto em vigência ou de outro documento que contemplasse diretrizes, objetivos e metas para a política de desporto. A partir da documentação recebida e das checagens realizadas, as situações encontradas foram agrupadas em três ocorrências:
c) Cinco Estados não apresentaram plano estadual de desporto ou algum outro documento vigente que contemplasse diretrizes, objetivos e metas para a política de desporto: Amapá; Amazonas; Goiás; Rio de Janeiro; Rio Grande do Sul; e Rondônia;
d) Nove Estados não apresentaram plano de desporto, mas apresentaram documento vigente que contemplava diretrizes, objetivos e/ou metas para a política de desporto, contudo, tais documentos eram restritos à vigência do PPA, da LOA ou não era possível atestar sua vigência: Ceará, Paraíba e Tocantins apresentaram o PPA; Maranhão apresentou o PPA e a relação das atividades ou eventos direcionados ao desporto educacional; Pará e Pernambuco apresentaram o Orçamento do Estado de 2018; Rio Grande do Norte apresentou documento intitulado Plano de Metas; Santa Catarina apresentou o Decreto 2.080/2009, que regulamenta a Lei 13.792/2006, que dispõe sobre o Plano Estadual da Cultura, do Turismo e do Desporto; Sergipe apresentou os normativos de criação Secretaria de Estado de Esporte, Lazer e da Juventude e de regulamentação das competências dessa Secretaria;
e) Três Estados apresentaram plano estadual de desporto: Minas Gerais (que apresentou o PPA também) ; Mato Grosso do Sul e Paraná, contudo há que se ressaltar que no caso dos primeiros estados os seus Planos tinham vigência quadrienal. Apenas o Estado do Paraná cumpria o requisito de ter instituído o plano com vigência decenal. 
Da revisão documental recebida, merece destacar o desenho da política de esportes do Estado do Paraná, publicada em 2017, tendo o suporte de teorias acadêmicas e científicas sobre o esporte e seu desenvolvimento ao longo da vida dos cidadãos. A política do Estado conta com o detalhamento da população, dividida em perfis de acordo com os estágios de formação e transição esportiva presentes na Matriz de Desenvolvimento do Esporte, instrumento criado para subsidiar o planejamento e a execução da política pública de desporto, nas tipologias do esporte educacional, de rendimento e de participação. 
Foi ainda informado pelo gestor que, em 2016, na fase final dos jogos escolares do Estado do Paraná, foi realizado estudo para identificar os principais motivos que levaram os estudantes atletas a participar da modalidade esportiva. Foi utilizado no estudo o instrumento PMQ (Paticipation Motivation Questionarie) , composto por trinta questões com motivos que levaram o indivíduo a praticar esporte, agrupadas em oito fatores de motivação: a) reconhecimento social; b) atividade em grupo; c) aptidão física; d) emoção; e) competição; f) competência técnica; g) afiliação; e h) diversão. Conclui-se que os principais fatores que motivam os estudantes atletas para a prática de esporte estão relacionados ao desempenho esportivo. 
Também merece ser destacada a mensagem constante do Plano Estadual de Esporte e Lazer de Mato Grosso do Sul 2016/2019, que afirma:
O foco principal do Poder Público deve estar no esporte educacional. Por conseguinte, na oferta da disciplina Educação Física em todas as escolas e em todas as séries, ministradas por Professores de educação Física. Na oferta de atividades esportivas no contraturno ou nas escolas de tempo integral de tal forma a possibilitar a todas as crianças vivenciar diversas possibilidades e compreender a importância da prática de exercícios físicos ou esportivos ao longo de suas vidas (...) (Plano Estadual de Esporte e Lazer de Mato Grosso do Sul 2016/2019) 
Em relação aos três estados que se encontravam em estágio mais avançado em relação à formalização do plano de desporto, foram analisados oito componentes textuais de estruturação desses planos (Quadro 2) , sendo encontradas oportunidades de melhoria na conceituação e orientação estratégica do documento quanto aos princípios e aos eixos de atuação que contemplam o desporto educacional no Estado, à promoção da inclusão social por meio do esporte e ao relacionamento com outras áreas afins.    
Quadro 2: Adequação do plano de esporte estadual, sob o aspecto de vigência, conceituação e orientações, em uma amostra de três estados que instituíram esse normativo.
	Requisitos de análise do Plano Estadual1
	MG
	MS
	PR

	Duração do plano.
	4 anos - PPA 2016/2019
	4 anos - PPA 2016/2019
	decenal

	Marco legal.
	lei estadual
	lei estadual
	lei estadual

	Diagnóstico setorial.
	sim
	sim
	sim

	Orientação política.
	sim
	sim
	sim

	Eixos estratégicos de fortalecimento do desporto educacional.
	não
	não
	não

	Princípios que norteiam o desporto educacional.
	não
	sim
	sim

	Promoção da inclusão social.
	não
	sim
	não

	Relacionamento com outras áreas.
	não
	não
	não

Fonte: documentos e informações disponibilizadas por órgãos estaduais de esporte, em resposta à Ofício de Requisição da equipe de auditoria.
Nota: 1) Os requisitos de análise adotados foram adaptados da literatura sobre avaliação de políticas públicas e estão assim caracterizados: a) duração do plano - se o plano tem visão estratégica de longo prazo (decenal) ; b) marco legal - plano instituído por lei estadual ou distrital; c) diagnóstico setorial - contexto e cenários do desporto educacional no Estado; d) orientação política - elenca prioridades e explicita objetivos, metas e ações estratégicas; e) contemplação de eixos estratégicos de fortalecimento do desporto educacional - faz menção aos eixos de qualificação profissional, provimento de instalações, materiais e equipamentos nos espaços escolares e realização de jogos, torneios e outros eventos; f) promoção dos princípios que norteiam o desporto educacional - explicita os princípios como a inclusão, participação, cooperação e co-educação; g) promoção da inclusão social - ampliação ou manutenção de programas esportivos sociais, voltados a grupos menos favorecidos; h) relacionamento com outras áreas - p.ex. menção a articulação com os sistemas de ensino.
A falta de planos de desporto, com metas institucionalizadas de longo prazo, acaba por contribuir para a instabilidade da política de desporto educacional, não assegurando a transparência das ações e dos resultados pretendidos pela política e fragilizando o processo de responsabilização por desempenho. O questionário preenchido pelos gestores estaduais aponta que um dos principais gargalos da política de desporto educacional é a descontinuidade ou interrupção por longos períodos da execução de projetos, encerrando ou suspendendo o atendimento a crianças e jovens (70 % dos respondentes manifestaram concordância com essa assertiva) . 
II.3. 	Não há agenda regular de discussões e encaminhamentos propositivos no âmbito do conselho nacional do esporte voltada ao desenvolvimento do desporto educacional no país. 
Em que pese ter instituído comissões destinadas a examinar questões relevantes do esporte nacional, a exemplo da Comissão Nacional de Atletas, da Comissão de Combate ao Doping e da Comissão de Estudos Jurídicos Esportivos, o Conselho Nacional do Esporte (CNE) não conta com nenhuma comissão que trate de questões específicas do desporto educacional e tampouco há sinalização da construção de uma agenda permanente de discussões relacionadas às competências estabelecidas nos incisos III e X do art. 11 do Decreto 7.984/2013, quais sejam as de "estabelecer diretrizes, apreciar e aprovar os programas de inclusão social através do esporte" e "apoiar projetos que democratizem o acesso da população à atividade física e às práticas desportivas".
O CNE foi criado pelo Decreto 4.210/2002 e, atualmente, encontra-se regulamentado pelo Decreto 7.984/2013 (artigos 9º a 11) , que revogou o anterior. Como órgão colegiado de deliberação, normatização e assessoramento ao Ministro do Esporte no desenvolvimento de políticas do desporto nacional, o Conselho tem como objetivo maior "buscar o desenvolvimento de programas que promovam a massificação planejada da atividade física para toda a população e a melhoria do padrão de organização, gestão, qualidade e transparência do desporto nacional". 
A massificação planejada da atividade física para toda a população compreende o desporto educacional e o desporto de participação, cabendo ao Ministério do Esporte, como órgão central gerenciador dessa política, e ao CNE, como órgão de assessoramento direto, exercer o protagonismo na formulação e acompanhamento de programas federais, na coordenação com outros órgãos do governo federal e entidades de administração do desporto intervenientes nessa política, na busca de colaboração com outras esferas governamentais, e em discussões que envolvam melhores condições para a prática do desporto educacional no país, a exemplo da formação de recursos humanos, da infraestrutura esportiva e da organização pedagógica das atividades esportivas. 
Toda essa problemática, pela sua alta relevância, já nos parece ser motivo suficiente que justifique a existência de comissão específica para discutir e propor estratégias sobre a política de desporto educacional. Todavia, nenhuma das seis comissões instituídas ao longo dos quinze anos de funcionamento do Conselho contempla os interesses afetos a essa manifestação desportiva. Ainda que consideremos que a falta dessa comissão não seria impeditivo para tratar dessa matéria, pois isso poderia ser viabilizado por meio de uma agenda temática discutida nas reuniões ordinárias do pleno do Conselho, o que se evidencia é que o desporto educacional também está à margem das discussões e deliberações do Conselho, seja nas matérias de que tratam as resoluções expedidas a partir de 2007 (em 2004 e 2006, o desporto educacional foi tratado em dois documentos executivos que traziam um conjunto de conceitos e objetivos associados às políticas setoriais de desporto) , como mostrado no Quadro 3, seja no conjunto das pautas submetidas às reuniões ordinárias, em que predominam matérias relacionadas ao desporto de rendimento.
Quadro 3: Resoluções publicadas pelo CNE, por assunto, de 2003 a 2018.
	Assunto
	Resolução do CNE
	Total

	Controle de dopagem / lista de substâncias e métodos proibidos na prática desportiva.
	2/2003; 3/2004; 8/2005; 17/2006; 21/2007; 24/2008; 27/2009; 30/2010; 33/2011; 34/2012; 36/2013; 38/2013; 42/2015; 48/2016; 52/2017; 53/2017; 54/2017; 55/2017; 59/2018; 60/2018
	20

	Bolsa-atleta
	6/2005; 7/2005; 12/2006; 14/2006; 19/2007; 20/2007; 23/2008; 26/2009; 32/2011; 35/2012; 39/2014; 40/2014; 41/2014; 43/2015; 49/2016; 56/2017
	16

	Regulamento / calendário de competições de futebol
	4/2004; 28/2009; 31/2011; 46/2016; 50/2016; 51/2016; 57/2018; 58/2018
	8

	Justiça Desportiva
	1/2003; 11/2006; 13/2006; 29/2009; 37/2013; 47/2016
	6

	Esporte de aventura 
	9/2005; 15/2006; 18/2007 
	3

	Diversos1
	16/2006; 22/2008; 25/2009; 44/2016; 45/2016
	5

	Política nacional do esporte
	5/2005; 10/2006
	2

	Total
	60

Fonte: Ministério do Esporte (http://www.esporte.gov.br/index.php/institucional/o-ministerio/conselho-nacional-do-esporte/resolucoes) . Consulta em: 15/2/2019. 
Nota: 1) No item "Diversos" estão resoluções que versam sobre a Conferência Nacional do Esporte, artes marciais/lutas e capoeira, boxe profissional/amador e designa membro de comissão.
Consultando também as cinco atas das reuniões ordinárias do CNE realizadas em 2018 (da 42ª a 46ª reunião, respectivamente em 2/2/2018, 16/3/2018, 2/4/2018, 11/5/2018 e 3/9/2018) , disponíveis em seu sítio eletrônico, tem-se o seguinte tratamento dado ao desporto educacional:
f) Nas 42ª, 44ª, 45ª e 46ª reuniões, não há nenhuma deliberação sobre matéria do desporto educacional. Quando essa manifestação é citada em ata, trata-se de algum comentário isolado ou comunicação feita por membro ou participante do Conselho. Em síntese, essas reuniões abordaram matérias relacionadas ao Código Brasileiro de Antidopagem, à prestação de contas de aplicação de recursos do COB, CPB, CBC e Fenaclubes, à campanha #EsporteMaisForte, à proposição de inclusão do Sistema Nacional do Desporto Militar na Lei 9.615/1998, à contribuição previdenciária dos beneficiários do programa Bolsa-atleta e à conceituação do termo atleta;
g) Na 43ª reunião, foi apresentado e debatido o texto do projeto de lei do PND. O desporto educacional foi abordado por ocasião da validação do texto da Diretriz nº 1 e das suas respectivas metas e ações propostas. 
Visualiza-se, no âmbito do CNE, uma grande oportunidade de espaço para discussão e proposições de aperfeiçoamento da governança da política de desporto educacional no Brasil, principalmente sobre questões relacionadas às formas de colaboração ente governo federal e estados e entre estados e municípios. O Conselho já conta com representação de secretários e gestores estaduais e municipais de esporte e lazer e, mais recentemente, em outubro de 2018, passou a ter assento conjunto um representante da Confederação Brasileira do Desporto Escolar (CBDE) e da Confederação Brasileira de Desporto Universitário (CBDU) . Principalmente neste momento em que o SNE deve voltar a ser pauta de discussões políticas, nada mais propício do que colocar o diálogo sobre o regime de colaboração no âmbito da política de desporto educacional como prioridade de agenda do Conselho.
II.4. Os mecanismos de monitoramento não contemplam a medição de importantes aspectos relacionados aos esforços e resultados da política, tal como a quantidade e qualidade da infraestrutura esportiva disponível e a cobertura do atendimento.
Neste item, buscou-se identificar como o órgão central responsável pelo gerenciamento da política de desporto educacional sistematizou o monitoramento dessa política pública, enfatizando dois pontos: a) quais indicadores-chave foram definidos e como estão sendo mensurados; b) quais informações são geradas no sentido de possibilitar o diagnóstico de importantes aspectos associados à provisão de recursos físicos, humanos, financeiros e de tecnologia necessários ao desenvolvimento da política. Tais requisitos compõem as boas práticas de governança de políticas públicas, sendo inclusive mencionados no âmbito das ações estratégicas definidas pela Resolução CNE 5/2005, que aprovou a Política Nacional do Esporte, e pela Resolução 10/2006, que aprovou as Políticas Setoriais de Esporte de Alto Rendimento, de Esporte Educacional e de Esporte Recreativo e de Lazer:
Garantia de mecanismos de controle e avaliação permanentes da Política Nacional de Esporte, com a participação dos conselhos e dos gestores estaduais e municipais, e através da conferência, visando ao acompanhamento contínuo das ações em todos os níveis de execução, para direcionar e redirecionar seu processo de planejamento. (Resolução CNE 5/2005) 
Adoção e implantação de um sistema de monitoramento, avaliação e controle dos programas, projetos e ações de esporte educacional. (Resolução CNE 10/2006) 
Primeiramente, foram identificados os objetivos e metas que têm orientado as ações do Ministério do Esporte no desporto educacional nos períodos de vigência dos PPAs 2012-2015 e 2016-2019, e os respectivos indicadores instituídos. Nestes PPAs, existe um único programa finalístico (Programa 2035) o qual agrega dentro de si todas as ações finalísticas do Ministério do Esporte. 
Os objetivos do programa 2035 mantiveram-se alinhados entre os dois PPAs analisados, com o governo federal declarando sua linha de atuação em quatro principais eixos: a) ampliação e qualificação do acesso da população ao esporte e lazer; b) elevar o Brasil a condição de potência esportiva; c) fomentar e incentivar a prática do futebol no país; d) preparação e manutenção do legado esportivo decorrente da realização dos Jogos Rio 2016. Esses objetivos estão correlacionados com a estrutura organizacional do Ministério, que é composta por três secretarias finalísticas: Secretaria Nacional de Esporte, Educação, Lazer e Inclusão Social; Secretaria Nacional de Futebol e Defesa dos Direitos do Torcedor; e Secretaria Nacional de Esporte de Alto Rendimento. O objetivo de ampliar e qualificar o acesso da população ao esporte e lazer é o que se associa ao desporto educacional, contudo não é preciso o suficiente para permitir uma delimitação nítida do que se espera como resultados da política. 
Sendo assim, esse objetivo do PPA, por ser genérico, deveria ser traduzido em metas precisas, objetivamente caracterizadas e definidas em intervalo de tempo, de modo a orientar as ações governamentais que concorram para a consecução dos propósitos da política de desporto educacional e servir de parâmetro para o seu processo de monitoramento e avaliação. 
Associada ao objetivo do PPA de ampliar e qualificar o acesso da população ao esporte e lazer, há apenas uma meta integralmente voltada ao desporto educacional, a qual não especifica claramente os produtos a serem entregues, não é quantificada e está desacompanhada de indicadores mensuráveis: 04GN - Ampliar e qualificar o acesso ao esporte aos escolares, por meio de programas sociais, preferencialmente Segundo Tempo, Forças no Esporte, Esporte da Escola no Programa Mais Educação, voltados à formação integral, com ênfase nas áreas em situação de vulnerabilidade social com redução das desigualdades regionais.
No que tange ao desporto educacional, o principal indicador é "Taxa de acesso ao esporte nas escolas públicas da Educação Básica que participam do Mais Educação/MEC". Esse indicador é calculado através da relação entre as escolas públicas da educação básica que participam do Programa Mais Educação e que oferecem o Programa Segundo Tempo como uma das atividades possíveis dentro do Macrocampo Esporte e Lazer. Caberia ajustar o enunciado desse indicador para ser mais claro em relação à sua métrica de cálculo. Como limitação, o indicador não é capaz de aferir as escolas públicas de educação básica que estão em áreas de vulnerabilidade social e que participam do Programa Mais Educação e também são contempladas pelo PST. Desde 2016, esse indicador deixou de ser informado nos relatórios de gestão do Ministério do Esporte "em razão do fim da parceria como Ministério da Educação no Programa Mais Educação" (Relatório de Gestão SE/ME 2016, p.79) .
Sendo assim, não há uma cesta de indicadores no PPA capaz de monitorar a política de desporto educacional, especialmente quanto à meta 04GN, ficando sem possibilidade de se mensurar o que o esforço do governo federal resultou em termos de "ampliação e qualificação" do acesso ao desporto educacional.
Outros dois indicadores do PPA que poderiam auxiliar na análise da política de desporto educacional contêm falha relacionada à falta de especificidade sobre qual manifestação esportiva se refere: proporção da população atendida com infraestrutura financiada pelo Ministério do Esporte; e proporção de municípios com infraestrutura atendida pelo Ministério do Esporte. 
No Relatório FiscEsporte 2016, o TCU havia concluído que, da forma como estão estruturados, "os indicadores [do PPA] não permitem ao gestor identificar se um eventual aumento da população atendida com infraestrutura esportiva foi mediante construção de quadras esportivas nas escolas ou com a criação de núcleos comunitários", além do que não é possível identificar se a ampliação da infraestrutura esportiva financiada pelo Ministério do Esporte está ocorrendo com maior ênfase nas áreas em situação de vulnerabilidade social e tampouco se houve modernização da infraestrutura esportiva (Brasil, 2017) .
Para além dos indicadores, tem-se a aferição do alcance e da qualidade das instalações públicas esportivas como componente necessário para a compreensão da realidade esportiva no País e, por extensão, para o desporto educacional. Importante ferramenta que o Ministério do Esporte utilizou com fins de pesquisar essa realidade foi o Diagnóstico Nacional do Esporte (Diesporte) , pesquisa essa que contou com a participação de diversas universidades federais. Foram definidos quatro grandes tópicos do sistema esportivo brasileiro que se constituíram como objetos da pesquisa: a) praticante e não praticante de esporte e atividade física; b) infraestrutura esportiva; c) financiamento esportivo; d) A legislação esportiva. Até o momento foram publicados três cadernos: Caderno 1 - Saiba como, onde e por que se pratica esportes no Brasil (2015) ; Caderno 2 - O perfil do sujeito praticante ou não de esportes e atividades físicas da população brasileira (2016) ; Caderno 3 - evolução da legislação esportiva no Brasil (2017) .
A importância da infraestrutura esportiva escolar foi destacada no Diesporte 1: "Outro dado importante para construção de políticas públicas é o caminho por onde o brasileiro inicia sua prática esportiva. O maior grupo (48%) mencionou que começou na escola, com orientação de um professor" (Brasil, 2015, p.17) . Ao pesquisar os locais habituais em que o indivíduo pratica a sua atividade, 32% citaram que a praticam em instalações esportivas (ginásio, academia etc.) , pagando, 30% em instalações esportivas, gratuitamente, 19% em espaço público aberto com estrutura e 14% em espaço público ou privado aberto sem estrutura.   
Apesar de trazer importantes dados e informações acerca do esporte em termos gerais, nota-se a falta de diagnóstico quanto a um importante pilar do desporto: a infraestrutura esportiva. Segundo o site do Diesporte, um dos objetivos da pesquisa seria "mapear as instalações esportivas no Brasil e produzir dados referentes à caracterização e localização das estruturas disponíveis". Todavia, os três cadernos até então publicados não abordaram com detalhes esse componente. Também se percebe a pouca ênfase do diagnóstico acerca do desporto educacional, ainda que seja fato que o objetivo declarado pela pesquisa do Diesporte não seja a análise pormenorizada das manifestações esportivas. 
II.5.	Visitas de campo.
Visita a núcleo do Profesp na base aérea de Brasília
O Profesp é um programa de inclusão social, desenvolvido pelo Ministério da Defesa, em parceria com os Ministérios do Esporte e do Desenvolvimento Social, com o apoio das Forças Armadas. A adesão ao programa é voluntária, de modo que cada Organização Militar (OM) deve optar expressamente por aderir ao programa. No nosso entender, o Profesp pode ser apontado como um exemplo de sucesso para o desenvolvimento da política de desporto educacional brasileiro, em especial evidenciando de que a união de setores diferentes da Administração Pública, agindo em conjunto para além de suas obrigações finalísticas, pode agregar valor à sociedade. 
Em 2018, o programa estava presente em 97 cidades de todos os estados e no Distrito Federal, beneficiando 23.631 alunos, com destaque para núcleos em alguns Pelotões de Fronteiras, na Ilha de Fernando de Noronha/PE e em São Gabriel da Cachoeira/AM, com 100 crianças das comunidades indígenas Baré, Tukano e Baniwa. São 38 OM da Marinha do Brasil, com 7.649 alunos, 89 OM do Exército Brasileiro, com 9.852 alunos e 33 OM da Força Aérea Brasileira, com 6.130 alunos.
A visita da equipe de auditoria se deu na OM da FAB localizada na Base Aérea de Brasília-DF, em 20/06/2018. Nessa ocasião foi possível perceber diversos pontos positivos em relação ao núcleo visitado. 
Figura 1: Registro da vista ao núcleo do PST-Profesp na Base Aérea de Brasília-DF.
		
Fonte: equipe de auditoria.	
Percebeu-se que os beneficiários eram alunos de escolas públicas do Distrito Federal localizadas em pontos de vulnerabilidade social. Além de toda a vivência esportiva, as crianças recebiam alimentação e reforço escolar. Também pode ser observada a preocupação com a vertente da formação cívica repassada aos alunos. Não se observou qualquer excesso de militarização ou de "valores militares". Aponta-se isso como boa prática, visto que o conceito de desporto educacional engloba, justamente, essa formação de valores, como expressa a norma: "desporto educacional, praticado nos sistemas de ensino e em formas assistemáticas de educação, (...) com a finalidade de alcançar o desenvolvimento integral do indivíduo e a sua formação para o exercício da cidadania e a prática do lazer".
Outras boas práticas observadas na visita foram: a diversidade de práticas esportivas; a inclusão de todas as crianças nas atividades; a boa formação dos monitores; a ausência de hipercompetitividade; e o uso de atividades lúdicas (e/ou de esportes com regras adaptadas) com o fim de alcançar o desenvolvimento motor e/ou social dos alunos. 
Além disso, importante ressaltar que o grande diferencial do apoio que as Forças Armadas conseguem oferecer aos alunos beneficiados é a estrutura física que as OM possuem. Em regra, os ambientes militares possuem boas instalações esportivas, as quais, por vezes, ficam ociosas por alguns períodos dos dias. Diante disso, disponibilizar tais instalações para o usufruto da sociedade, por meio das crianças e jovens beneficiadas, é um ótimo exemplo de uso racional desses equipamentos.
O modelo de utilização de espaços públicos se contrapõe ao modelo inicialmente utilizado no PST, o qual consistia na grande descentralização de recursos para organizações não governamentais (ONGs) , as quais deveriam desenvolver atividades em espaços privados. O modelo de utilização de espaços públicos é uma boa prática, uma vez que, além de direcionar o aparelho público para o efetivo benefício da sociedade, desde que bem administrados e com atividades bem organizadas, pode contribuir para retirar muito desses aparelhos da ociosidade e para sua melhor manutenção e vigilância. Essa boa prática reportada no Profesp também ocorre em muitos núcleos do PST geridos pelo poder público municipal, sendo que o último edital do PST inclusive priorizou municípios que se utilizassem de aparelhos públicos federais. 
Em se tratando de um programa de adesão voluntária, o Profesp já começa com o desafio de convencer as OM a aderirem ao programa. Além disso, por não existir rubrica própria destinada ao programa, ele é marcado por ser muito eclético e heterogêneo, dependendo muito das parcerias que se conseguem firmar com estados, municípios e outros atores (incluindo ministérios do executivo federal) .  
O principal parceiro do Profesp - Segundo Tempo vinha sendo o Ministério do Esporte, visto que o programa é executado dentro das diretrizes do PST, sendo uma espécie de subprograma deste. Outro parceiro importante era o Ministério do Desenvolvimento Social, responsável por fornecer recursos direcionados à alimentação dos beneficiados. 
O desafio apontado pelos gestores do Profesp é o de viabilizar parcerias sustentáveis no decurso do tempo, evitando a descontinuidade das operações por falta de financiamento e criando interações formais com outras áreas públicas para, por exemplo, possibilitar o encaminhamento de jovens em situação de maior vulnerabilidade para cursos profissionalizantes. A depender da OM, outros desafios encontrados são o de viabilizar o transporte das crianças no contraturno escolar até a base militar, a dificuldade na contratação e remuneração de monitores para conduzir as atividades esportivas e a falta de recursos destinados à compra de uniformes e utensílios esportivos para as atividades.
Visita aos Centros Olímpicos e Paralímpicos de Samambaia e Estrutural
Os Centros Olímpicos e Paralímpicos (COPs) fazem parte da política pública do Distrito Federal de inclusão social por meio do esporte, tendo como proposta a oferta prioritária de atividades recreativas, esportivas e de lazer a crianças e adolescentes. Em 2018, o Distrito Federal contava com doze unidades (uma em cada região administrativa) . A estrutura básica dos COPs segue layout padrão que contempla: prédio de administração; ginásio coberto; quadra polivalente coberta; quadra polivalente descoberta; quadra de tênis; parque aquático, dispondo de duas piscinas semiolímpicas; pista de atletismo; campo de futebol society; playground; campo de areia; e vestiários. Os Centros são geridos pela Secretaria do Esporte, Turismo e Lazer do Distrito Federal, sob a forma de parcerias (convênios) com entidades sem fins lucrativos.
No nosso entender, o grande mérito dos COPs é a visão de prover instalações de caráter multidisciplinar que viabilizem a oferta e a prática de diversas modalidades esportivas, tanto sob o aspecto da utilização de áreas e insumos adequados à iniciação e ao desenvolvimento da prática do desporto educacional  quanto pela possibilidade de melhor orientar as atividades esportivas a partir de um planejamento pedagógico específico definido pelo gestor da área e por especialistas para cada modalidade esportiva, condições estas que os estabelecimentos de ensino público, em sua maioria, atualmente não dispõe, conforme abordado na Seção II.1. Além disso, os Centros têm importante papel inclusivo quando se remete a um dos princípios do desporto educacional, visto que propiciam o acesso da prática esportiva a crianças e jovens de baixa renda que não teriam recursos para custear a sua prática em escolas ou academias privadas e não encontram nos estabelecimentos de ensino que frequentam condições propícias à prática esportiva no contraturno escolar. 
O avanço inegável na construção dessas instalações impõe outro desafio ao poder público: a garantia de recursos para manter e ampliar o funcionamento dessa estrutura de equipamentos e áreas esportivas, no sentido de qualificar a política de desporto educacional, evitando que se repita o estado de descalabro, muitas vezes evidenciado em auditorias deste Tribunal, que envolve a gestão de instalações públicas esportivas em diversos locais do Brasil, até mesmo aquelas carimbadas como legados olímpicos, que custaram milhões de reais aos cofres públicos e que encontram abandonadas, sucateadas ou em processo de destruição por falta de manutenção e utilização. 
A visita da equipe de auditoria se deu nos COPs de Samambaia e da Estrutural, em 5 e 6/12/2018, respectivamente. No dia da visita ao COP da Estrutural, a unidade estava completando sete anos de funcionamento, motivo pelo qual havia atividade festiva programada e aberta à presença da comunidade. Em ambas as ocasiões, foi possível perceber diversos pontos positivos em relação aos núcleos visitados. 
Figura 2: Registro da vista aos Centros Olímpicos e Paralímpicos de Samambaia e da Estrutural, no Distrito Federal.

Fonte: equipe de auditoria.
Tendo por referência cada manifestação esportiva, os COPs desenvolvem os seguintes programas (Ofício SEI-GDF 170/2018-SETUL/GAB/SADJEL) :
h) Desporto educacional: programas de Desenvolvimento Motor I (4 a 6 anos de idade) , Desenvolvimento Motor II (7 e 8 anos de idade) , Iniciação Esportiva (9 a 11 anos de idade) , Preparação Esportiva I (12 e 13 anos de idade) e Preparação Esportiva II (14 a 17 anos de idade) ;
i) Desporto de participação: programas de Participação I (18 a 35 anos de idade) , Participação II (36 a 59 anos de idade) , Participação III (a partir de 60 anos de idade) e Espaço de Convivência e Lazer;
j) Desporto de rendimento: Programa Futuro Campeão, cujo objetivo é formar jovens atletas que estejam aptos a representar o Distrito Federal em competições locais, nacionais e internacionais.   
Os Centros possibilitam o acesso de crianças, adolescentes, adultos e idosos, inclusive o atendimento a pessoas com deficiência. A participação dos adultos normalmente ocorre nos primeiros horários da manhã e à noite, ficando o turno matutino e vespertino com prioridade de atendimento aos estudantes da rede pública. Para além das atividades regulares, os COPs viabilizam a realização dos programas Esporte nas Férias e Escola Integral (neste caso, o Centro reserva turmas para escolas que oferecem educação em tempo integral) .
Percebeu-se a preocupação pedagógica com o rodízio (vivência) de modalidades quando da iniciação esportiva. Na gestão de cada centro está prevista a presença de equipe multidisciplinar. No centro, os praticantes encontram professores mais bem qualificados para trabalhar as modalidades, diferentemente nas escolas, onde o professor de educação física, em geral, não detém conhecimento especializado na modalidade. Aliás, em ambas as visitas, os gestores entrevistados ressaltaram que a licenciatura em Educação Física não prevê unidades curriculares que abordem as modalidades, e, portanto, há que se diferenciar a prática pedagógica da Educação Física enquanto conteúdo escolar do projeto pedagógico a ser adotado nas práticas do desporto escolar, visto que assumem propósitos bem diferentes e exigências distintas de qualificação em relação ao profissional que ministra as modalidades esportivas.
Os pontos críticos mais enfatizados pelos entrevistados dizem respeito a: falta de plano de manutenção preventiva dos COPs; necessidade de reposição mais tempestiva de materiais e a sua diversificação para a prática das modalidades ofertadas; burocracia para viabilizar reparos e pequenas melhorias, como pintura dos equipamentos, reforma das tábuas de basquete, suportes para a rede de vôlei; dificuldade de se dispor de professores em certas modalidades, como a da ginástica artística; falta de cobertura em pelo menos uma piscina semiolímpica do parque aquático; segurança das instalações (caso crítico em relação ao COP da Estrutural, em que foi mencionado o roubo de componentes da instalação elétrica e da casa de máquinas da piscina) .
Os entrevistados ressaltaram que as atividades desportivas às quais crianças e jovens têm acesso nos COPs não encontram semelhança com o que é ou pode ser ofertado pela quase totalidade das escolas de ensino fundamental e médio da rede pública do Distrito Federal. Todavia, ainda que os Centros estejam presentes em cada administração regional, sua capilaridade ainda é limitada geograficamente (cite-se, por exemplo, o caso de Samambaia que possui apenas um COP destinado a atender o grande contingente populacional das subdivisões regionais de Samambaia Sul e Samambaia Norte) , o que gera a capacidade de atendimento limitada frente ao contingente de alunos residentes em cada uma dessas localidades. Institucionalmente, os entrevistados consideram como ponto positivo a existência de uma Secretaria distrital voltada ao esporte, situação que contribui para alavancar essa política setorial, como foi o caso do projeto de implantação dos COPs, que não teria a mesma visão estratégica e o desenvolvimento de expertise técnica se ficasse a cargo da área de Educação, em que a agenda política de prioridades é notadamente outra. 
II.6.	Conclusão e encaminhamentos 
Os achados de auditoria trazidos neste Capítulo corroboram a falta de marco regulatório da política de desporto educacional no Brasil e evidenciam a diversidade de fraquezas de governança que precisam ser urgentemente resolvidas no âmbito da institucionalização dessa política que, conforme explicita o art. 217, II, da Constituição Federal, deve ser objeto de destinação prioritária dos recursos públicos no âmbito do financiamento do desporto.
Ante o exposto, com base no art. 250, III, do Regimento Interno do TCU, e considerando o que dispõe os artigos 24, IX, e 217, II, da Constituição Federal, o artigo 4º, IV, da Lei 9.615/1998, o artigo 65, I, II, IV, VIII e X do Decreto 9.674/2019, e, em complemento, as orientações constantes do Referencial para Avaliação de Governança em Políticas Públicas do TCU e do Guia Prático de Análise Ex Ante de Avaliação de Políticas Públicas da Casa Civil da Presidência da República, propõe-se recomendar à Secretaria Especial do Esporte do Ministério da Cidadania que: 
k) Inclua, no texto do projeto de lei que vier a regulamentar o Sistema Nacional de Esporte, capítulo específico sobre o desporto educacional em que se defina o regime de colaboração entre os órgãos e entidades responsáveis por essa política, definindo claramente as arenas decisórias, a divisão de competências, as atribuições dos diversos atores envolvidos e as fontes para o seu financiamento.
l) Institua, no âmbito do Conselho Nacional do Esporte, comissão para discutir e propor medidas relacionadas ao marco jurídico institucional da política de desporto educacional, de forma a subsidiar tecnicamente a redação do conteúdo afim a esta manifestação desportiva no projeto de lei que vier a regulamentar o Sistema Nacional do Esporte;
m) Fortaleça e/ou amplie as parcerias com órgãos da Administração Pública Federal, em especial com o Ministério da Educação e o Ministério da Defesa, com os demais entes da federação e com entidades não governamentais de reconhecida reputação no desenvolvimento de projetos com ênfase no desporto educacional, no sentido de ampliar e qualificar a cobertura de atendimento das atividades do Programa Segundo Tempo (ou de outro que vier a substituí-lo) no contraturno escolar;
n) Institua sistemática e procedimentos para o monitoramento da política de desporto educacional, levando em conta os aspectos mais relevantes relacionados à estrutura administrativa dos órgãos gestores, à disponibilidade de espaços e às condições de infraestrutura para a prática esportiva em ambientes escolares e não escolares, aos insumos, à formação dos recursos humanos (professores, técnicos, monitores) e aos resultados dessa política;
o) Estude a viabilidade de adoção de ferramenta de gestão semelhante ao Plano de Ações Articuladas (PAR) , utilizado pelo Ministério da Educação, de modo a auxiliar tanto esta Secretaria quanto os órgãos estaduais e municipais de esporte a produzir diagnóstico mais estruturado e minucioso da realidade do desporto educacional local, servindo também como instrumento de suporte à pactuação de metas e compromissos com os entes subnacionais, ao planejamento e à definição de critérios de priorização alocativa quanto às transferências voluntárias e ao acompanhamento da política pública.
III.	Não vem sendo garantida a destinação prioritária de recursos públicos ao desporto educacional, tanto sob a ótica da despesa orçamentária, em que se destaca a forte retração dos gastos com o programa segundo tempo, quanto sob a ótica da despesa extraorçamentária, oriunda de renúncias fiscais da Lei de incentivo ao esporte, que historicamente privilegia projetos do segmento do desporto de rendimento.
Neste capítulo são apresentados os achados de auditoria relativos à Questão 2, que teve por objetivo verificar em que medida a priorização da destinação de recursos para o desporto educacional, prevista no art. 217, II, da Constituição Federal tem sido respeitada, bem como analisar o comportamento da distribuição dos recursos do Programa Segundo Tempo (PST) no decurso dos três últimos períodos de vigência dos planos plurianuais, visto se tratar do principal programa federal voltado ao financiamento do desporto educacional com recursos orçamentários. 
III.1.	 Os programas e ações orçamentários do Ministério do Esporte são genéricos e impedem a precisa identificação dos recursos destinados ao desporto educacional.
Em termos orçamentários, a Função 27 - Desporto e Lazer compreende, de acordo com o Manual Técnico de Orçamento de 2016, as seguintes Subfunções finalísticas: 811 - Desporto de Rendimento; 812 - Desporto Comunitário; e 813 - Lazer (BRASIL, 2016) . Observa-se que, embora o art. 3º da Lei 9.615/1998 classifique as práticas esportivas em quatro manifestações - desporto educacional, desporto de participação, desporto de rendimento e desporto de formação (vide seção I.2) , tem-se que a classificação adotada na Lei Orçamentária Anual (LOA) da União criou uma categoria distinta, denominada de "Desporto Comunitário". Essa categoria constava na revogada Lei 6.251/1975, que à época atribuía o desporto comunitário à prática esportiva feita no âmbito dos clubes, contudo hoje não encontramos nenhuma referência conceitual a essa categorização nas normas vigentes.
Consultando a classificação funcional-programática das ações orçamentárias executadas pelo Ministério do Esporte desde 2008, percebe-se que a Subfunção Desporto Comunitário agrega dotações direcionadas ao desporto educacional (Programa Segundo Tempo - PST, por exemplo) , ao desporto de formação (Centros de Iniciação ao Esporte - CIEs) e ao desporto de participação (Programa Esporte e Lazer da Cidade - PELC, entre outros) . Portanto, evidencia-se a limitação de que as subfunções disponíveis na LOA não permitem associar a despesa orçamentária realizada unicamente à manifestação do desporto educacional.
Ao descer em nível de programa orçamentário, tem-se que, até o PPA 2008-2011, o orçamento do Ministério do Esporte segregava os gastos em programas mais bem relacionados a cada uma das manifestações esportivas. Desse modo, para o desporto educacional havia especificamente o Programa 8028, conforme se observa no Quadro 4.
Quadro 4: Programas orçamentários da Subfunção 812 - Desporto Comunitário, por período do PPA, de 2008 a 2019.
	Subfunção 812 - Desporto Comunitário

	Programas (PPA 2008-2011) 
	Programas (PPA 2012-2015) 
	Programas (PPA 2016-2019) 

	0150 - Proteção e Promoção dos Povos Indígenas
	2035 - Esporte e Grandes Eventos Esportivos
	2035 - Esporte, Cidadania e Desenvolvimento

	0413 - Gestão das Políticas de Esporte e de Lazer
		
	1245 - Inclusão Social pelo Esporte
		
	1250 - Esporte e Lazer da Cidade
		
	8028 - Vivência e Iniciação Esportiva Educacional 
		
Fonte: PPA e LOA.
A partir do PPA 2012-2015, um único programa passou a ser utilizado como agregador das ações orçamentárias do desporto: 2035 - Esporte e Grandes Eventos Esportivos (PPA 2012-2015) e 2035 - Esporte, Cidadania e Desenvolvimento (PPA 2016-2019) . Em razão disso, o orçamento perdeu muito em transparência sob a ótica da execução por programa, evidenciando a limitação de que o único programa disponível na LOA não permite mais associar a despesa orçamentária realizada unicamente à manifestação do desporto educacional.
Situação análoga também é evidenciada quando se desce em nível de execução por ação orçamentária, como mostrado no Quadro 5, em que se compara a estrutura das ações que receberam dotações no âmbito dos programas 8028 (PPA 2008-2011) com as novas ações criadas no Programa 2035 (PPA 2012-2015 e 2016-2019) .     
Quadro 5: Ações orçamentárias de programas finalísticos do Ministério do Esporte relacionadas ao desenvolvimento de atividades, competições, eventos e infraestrutura do desporto educacional, por período do PPA, de 2008 a 2019.
	PPA
	Programa
	Ações

	PPA2008-2011
	8028 - Vivência e Iniciação Esportiva Educacional - Segundo Tempo
	2626 - Promoção de Eventos de Esporte Educacional
4377 - Funcionamento de Núcleos de Esporte Educacional
8238 - Participação de Crianças, Adolescentes e Jovens em Atividades Esportivas Nacionais e Internacionais
8360 - Desenvolvimento de Atividades Esportivas Educacionais
8767 - Implantação de Infraestrutura para o Desenvolvimento do Esporte Educacional

	PPA2012-2015
	2035 - Esporte e Grandes Eventos Esportivos
	20JP - Desenvolvimento de Atividades e Apoio a Projetos de Esporte Educacional e de Esporte e Lazer
20JQ - Realização e Apoio a Competições e Eventos de Esporte e Lazer 
20JR - Desenvolvimento de Ações de Esporte e Lazer como Legado Social dos Grandes Eventos.
5450 - Implantação e Modernização de Infraestrutura para Esporte Educacional, Recreativo e de Lazer

	PPA2016-2019
	2035 - Esporte, Cidadania e Desenvolvimento
	20JP - Desenvolvimento de Atividades e Apoio a Projetos de Esporte Educacional e de Esporte e Lazer
20JQ - Realização e Apoio a Competições e Eventos de Esporte e Lazer
5450 - Implantação e Modernização de Infraestrutura para Esporte Educacional, Recreativo e de Lazer

Fonte: PPA; LOA.
Até 2011, era possível identificar, consultando o orçamento do Ministério do Esporte, as dotações destinadas a ações de desporto educacional a partir do Programa 8028, que era um dos programas associados à Subfunção Desporto Comunitário. Era possível verificar com maior exatidão, por exemplo, quanto foi gasto especificamente com o funcionamento dos núcleos do Programa Segundo Tempo (Ação 4377) e com infraestrutura do desporto educacional (Ação 8767) . Por sua vez, as ações relacionadas à manifestação do esporte de participação estavam vinculadas ao Programa 1250, fazendo-se, assim, uma separação mais clara das ações orçamentárias com base tanto em seu descritivo/sua denominação quanto ao programa ao qual estavam associadas.
Dos dois exemplos acima, tem-se que: a) a nova Ação 5450 passou a tratar da infraestrutura tanto do desporto educacional quanto do desporto de participação, não mais havendo a segregação existente até 2012; b) o objeto da Ação 4377 passou a ser tratados na Ação 20JP a partir de 2013, todavia, a Ação 20JP agrega toda sorte de despesas relacionadas com atividades que tenham alguma relação seja com o desporto educacional seja com desporto de participação. 
Conclui-se, assim, que para além da unificação dos programas finalísticos do Ministério do Esporte em um único programa, ocorrida a partir de 2012, também muito se perdeu em termos de transparência da estrutura do orçamento em nível de ação orçamentária, isso porque ações que antes eram separadas por tipo de manifestação esportiva foram condensadas, misturando gastos do desporto educacional com os gastos nas demais manifestações. Até 2012, eram catorze ações orçamentárias nos programas 8028 e 1250. No PPA vigente, a Subfunção 812 - Desporto Comunitário contém apenas quatro ações (todas do Programa 2035) . Essa massiva concentração dos gastos em poucas ações orçamentárias genéricas muito prejudica a transparência orçamentária.
III.2.	 O Nível de despesa com o desporto educacional foi sensivelmente reduzido no período 2008-2017 se comparado proporcionalmente ao do Desporto de Rendimento, além de incorrer em elevados percentuais de inscrição e cancelamento de restos a pagar.
Uma primeira análise da distribuição de recursos entre as subfunções finalísticas do Ministério do Esporte, sob a ótica das despesas pagas, no período de 2008 a 2017, evidencia uma reversão de prioridades nos gastos do Ministério do Esporte nos exercícios de 2013 a 2016, em que, proporcionalmente, a despesa na Subfunção Desporto de Rendimento superou a despesa com o Desporto Comunitário, conforme mostrado no Gráfico 2. Considerando que é na Subfunção Desporto Comunitário que são contabilizados integralmente os recursos das ações associadas ao desporto educacional, é certo, portanto, que a execução financeira deste também foi superado pela do desporto de rendimento no decurso desses quatro anos, desrespeitando, assim, o mandamento constitucional do art. 217, II. Essa mesma situação (período 2013-2016) também se evidencia tanto pela contabilização dos recursos empenhados quanto liquidados. 
A opção de análise sob a ótica da Execução Financeira, que contempla o somatório da despesa paga dos recursos empenhados no ano "x" e da despesa paga com restos a pagar processados e não processados de recursos empenhados no ano "x-n", se justifica por trazer maior fidedignidade das conclusões, tendo em vista que: a) sob a ótica dos valores empenhados, a análise traz o viés de supervalorizar os gastos, isto porque o Ministério acaba por vir a cancelar parcela significativa do que foi inscrito na rubrica de Restos a Pagar, como evidenciado na Tabela 2) ; b) sob a ótica dos valores liquidados (rubrica Liquidação Efetiva LOA) , a análise traz o viés de sobrevalorizar os gastos, visto que há formação de Restos a Pagar Não Processados (despesas empenhadas, mas não liquidadas) que acabam por ser pagas nos exercícios subsequentes.  A base de dados de referência para as análises aqui apresentadas foi extraída do sistema Tesouro Gerencial em 27/11/2018. Optou-se por não incluir o ano de 2018 no período de análise porque este exercício financeiro ainda não se encontrava fechado ao término da fase de execução da auditoria.
Gráfico 2: Histórico da execução financeira das subfunções Desporto Comunitário e Desporto de Rendimento, de 2008 a 2017.
Fonte: Tesouro Gerencial (item de informação: Despesas Pagas e Restos a Pagar Pagos (Processados e Não Processados) , filtrado pela Função 27 e pelas subfunções 811 e 812) . Valores nominais. Dados extraídos em 27/11/2018.
Outro ponto relevante do presente achado aponta que, para além da não priorização do desporto educacional no período 2013-2016, fato é que, desde 2010, as despesas na Subfunção Desporto Comunitário sofreram redução bastante significativa em proporção às contabilizadas à conta da Subfunção Desporto de Rendimento, como mostrado na Tabela 1. Em 2010, para cada R$ 1,00 de despesa contabilizada no Desporto de Rendimento, o Ministério contabilizou R$ 4,38 no Desporto Comunitário. Já em 2017, essa relação cai para R$ 1,53 (Desporto Comunitário) / R$ 1,00 (Desporto de Rendimento) , chegando a ser de R$ 0,27 / R$ 1,00 (cerca de um quinto apenas) em 2014, ano que apresenta a relação mais baixa no período em análise.
Tabela 1: Comparativo da execução financeira entre as subfunções Desporto Comunitário e Desporto de Rendimento, de 2008 a 2017.
	Ano
	812 - Desporto Comunitárioem R$1 (a) 
	811 - Desporto de Rendimentoem R$1 (b) 
	Razãoa/b1

	2008
	          367.665.198,90 
	                   146.664.357,10 
	R$ 2,51 / R$ 1,00

	2009
	          314.930.956,04 
	                     71.865.399,69 
	R$ 4,38 / R$ 1,00

	2010
	          468.442.072,35 
	                   113.468.992,33 
	R$ 4,13 / R$ 1,00

	2011
	          409.374.962,38 
	                   218.827.062,54 
	R$ 1,87 / R$ 1,00

	2012
	          410.758.338,83 
	                   235.899.920,73 
	R$ 1,74 / R$ 1,00

	2013
	          299.988.817,91 
	                   499.081.538,57 
	R$ 0,60 / R$ 1,00

	2014
	          339.948.947,58 
	                 1.246.696.971,15 
	R$ 0,27 / R$ 1,00

	2015
	          517.998.701,77 
	                 1.374.097.238,09 
	R$ 0,38 / R$ 1,00

	2016
	          621.423.049,90 
	                 1.114.984.599,58 
	R$ 0,56 / R$ 1,00

	2017
	          389.308.918,86 
	                   254.267.922,52 
	R$ 1,53 / R$ 1,00

	Total
	       4.139.839.964,52 
	                 5.275.854.002,30 
	R$ 0,78 / R$ 1,00

Fonte: Tesouro Gerencial (item de informação: "Despesas Pagas" e "Restos a Pagar Pagos (Processados e Não Processados) ", filtrado pela Função 27 e pelas subfunções 811 e 812) . Valores nominais. Dados extraídos em 27/11/2018.
Nota: 1) Valores nominais. Optou-se por não corrigir monetariamente os valores tendo em vista que a análise trata de proporções de despesa entre as duas funções, cujo resultado seria o mesmo se usado valores nominais ou reais.
  Se considerarmos ainda a totalidade do período em análise, 2008 a 2017, em que as despesas pagas à conta da Subfunção Desporto Comunitário somam R$ 4,14 bilhões, enquanto as despesas na Subfunção Desporto de Rendimento alcançaram R$ 5,28 bilhões, evidenciamos que a priorização constitucional do art. 217, II, não foi observada para o agregado das despesas, cuja relação Desporto Comunitário / Desporto de Rendimento foi de R$ 0,78 para R$ 1,00. 
Quando se analisa as ações classificadas em cada Subfunção, há que se fazer ressalva à contabilização do pagamento das despesas da Ação 14TR - Implantação dos Centros de Iniciação ao Esporte (CIE) , no valor de R$ 254,48 milhões, de 2013 a 2017, na Subfunção Desporto Comunitário. Ocorre que os CIEs, na nossa percepção, guardam relação mais direta ao desporto de formação, o qual tem viés direcionado ao desporto de rendimento, visto que objetiva a formação de novos atletas. Tanto é assim que a gestão dos CIEs fica a cargo da Snear, e não da Snelis, esta última sim responsável pela gestão das políticas ligadas ao desporto educacional.
As análises realizadas são bastantes conservadoras em razão da adoção de apenas duas Subfunções, mas mesmo com as limitações permitem um retrato comparativo e bem oportuno sobre a decisão alocativa dos recursos orçamentários geridos pelo Ministério do Esporte. Podemos afirmar que a situação da falta de priorização seria ainda mais desfavorável ao desporto educacional caso conseguíssemos separar a despesa com essa manifestação desportiva da despesa com desporto de participação, que convivem na mesma Subfunção, e caso fosse feita a correta contabilização das despesas da ação do CIE na Subfunção Desporto de Rendimento. 
Isso também nos leva a concluir que, considerando a atual estrutura de classificação por Subfunção definida pela Secretaria de Orçamento Federal para a área do desporto, o orçamento do Ministério do Esporte está com sua transparência prejudicada. 
Quanto à gestão orçamentária e financeira, constata-se que o Ministério do Esporte vem recorrentemente empenhando despesas em grandes montantes sem promover a sua liquidação e pagamento no exercício corrente, adotando, no que deveria ser excepcionalidade, a prática regular de inscrever elevados volumes de recursos em Restos a Pagar, como mostrado na Tabela 2. Para além dessa situação, evidencia-se cancelamento de parcela significativa de Restos a Pagar na Subfunção Desporto Comunitário: considerando a rubrica Restos a Pagar Não Processados, tem-se que 27,7% (R$ 1,70 bilhão) dos R$ 6,13 bilhões, inscritos no período de 2008 a 2017, haviam sido cancelados. 
Tabela 2: Histórico de inscrição, pagamento e cancelamento de Restos a Pagar Não Processados das subfunções Desporto Comunitário e Desporto de Rendimento, de 2008 a 2017. 
	Ano
	812 - Desporto Comunitário
 (Valores em R$ milhão) 
	811 - Desporto de Rendimento
 (Valores em R$ milhão) 

		Restos a Pagar Não Processados Inscritos
	Restos a Pagar Não Processados Pagos
	Restos a Pagar Não Processados Cancelados
	Restos a Pagar Não Processados Inscritos
	Restos a Pagar Não Processados Pagos
	Restos a Pagar Não Processados Cancelados

	2008
	489,30 
	            257,58 
	- 33,05
	160,80 
	 103,75
	- 3,23

	2009
	676,88 
	            246,65
	- 59,52
	59,90 
	58,30 
	- 1,27 

	2010
	775,14
	371,31
	- 187,69 
	32,99
	47,72
	- 0,41

	2011
	630,22
	324,51
	          - 271,19
	139,78
	87,44
	- 39,64

	2012
	650,51
	322,19
	- 133,01
	177,39
	93,01 
	- 45,02

	2013
	            507,58
	            184,90
	- 216,04 
	348,43
	219,31
	- 44,85

	2014
	 975,41
	           168,46
	- 137,22
	923,30
	566,95
	- 83,82

	2015
	618,72
	            273,03
	- 212,58
	903,61
	882,05
	- 6,21

	2016
	430,33
	           437,29
	- 264,10
	938,46 
	779,01
	- 70,44

	2017
	            377,54
	           219,85
	- 185,68 
	468,01
	181,57
	- 48,78

	Total
	6.131,63
	2.805,77
	1.700,08
	4.152,67
	3.019,11
	- 343,67

Fonte: Tesouro Gerencial (item de informação: "Restos a Pagar Não Processados Inscritos", "Restos a Pagar Não Processados Pagos" e "Restos a Pagar Não Processados Cancelados", filtrado pela Função 27 e pelas subfunções 811 e 812) . Valores nominais. Dados extraídos em 27/11/2018.
A falta de priorização do desporto educacional também é visível quando se analisa o comportamento da rubrica Restos a Pagar Não Processados inscritos: enquanto que na Subfunção Desporto de Rendimento, 72,7% (R$ 3,02 bilhões) do montante de R$ 4,15 bilhões foram quitados, na Subfunção Desporto Comunitário a quitação do que foi inscrito foi proporcionalmente menor, de 45,8% (R$ 2,81 bilhões de R$ 6,13 bilhões) . 
Quando analisamos os valores de Restos a Pagar Não Processados inscritos e cancelados, a Subfunção Desporto de Rendimento também apresenta situação proporcionalmente mais favorável: apenas 8,3% (R$ 343,67 milhões) dos Restos a Pagar haviam sido cancelados, enquanto que na Subfunção Desporto Comunitário o patamar de cancelamento foi, neste caso, proporcionalmente maior, de 27,7% (R$ 1,70 bilhão) .   
Essa prática recorrente da Administração Pública Federal de inscrever despesas ainda não liquidadas na rubrica Restos a Pagar Não Processados, que acontece em maior ou menor grau entre os Ministérios, acarreta diversos riscos à execução orçamentária, em especial aos princípios da anualidade e da proporcionalidade, já sendo objeto de deliberação do TCU no Acórdão 2267/2016-TCU-Plenário:
Os últimos Relatórios e Pareceres Prévios sobre as Contas do Governo da República ressaltavam que o volume de restos a pagar inscritos vinha se elevando de modo constante e expressivo. O exercício de 2014, como pode ser verificado no gráfico sobre restos a pagar, representou uma quebra em relação a esse padrão, seu crescimento foi de apenas 4%. Ainda assim, transferiu-se para o ano de 2015 um saldo de restos a pagar de R$ 227 bilhões. Esse valor corresponde a 12% da dotação prevista nos Orçamentos Fiscal e da Seguridade Social de 2015, excluídas as despesas de refinanciamento da dívida pública federal. (...) 
Cumpre ressaltar que o volume crescente de inscrição de despesas empenhadas em restos a pagar representa risco para a programação financeira do governo federal, com impactos potenciais negativos sobre o planejamento e a execução das políticas públicas. Assim sendo, desde 2002 os relatórios de acompanhamentos e os Relatórios das Contas de Governo vêm reiteradamente apontando para o crescimento dos montantes inscritos e reinscritos em restos a pagar. (...) 
5.5. A afronta à proporcionalidade e à anualidade orçamentária está exatamente no crescimento não explicado e desmedido do estoque de restos a pagar, conjuntura histórica, que se agravou nos últimos seis exercícios.
III.3.	 Risco de baixa eficiência alocativa das dotações destinadas à implantação e modernização de infraestrutura para o desporto educacional. 
Por meio da Ação 5450 - Implantação e Modernização de Infraestrutura para Esporte Educacional, Recreativo e de Lazer, o Ministério do Esporte direciona recursos para a construção, ampliação, reforma e modernização da infraestrutura esportiva destinada à prática do desporto educacional e do desporto de participação. Em consulta ao Cadastro de Ações do Sistema Integrado de Planejamento e orçamento do Governo Federal (SIOP) , tem-se como produto da Ação 5450, "espaço implantado/modernizado". Por meio dessa ação, podem ser financiados equipamentos e instalações esportivas, tais como quadras poliesportivas, campos de futebol, ginásios de esporte, complexos esportivos, pistas de atletismo, equipamentos e bens permanentes. Em regra, a ação é executada de forma descentralizada, por meio de transferências voluntárias aos entes federativos, podendo ser formalizada via instrumento de convênio ou contrato de repasse. No caso de obras de infraestrutura esportiva, a formalização do repasse, execução e fiscalização das obras são realizadas por intermédio da Caixa Econômica Federal, na condição de mandatária do Ministério do Esporte.
Evidenciamos expressivos montantes de recursos sendo historicamente empenhados nesta ação, mas que não são liquidados ou pagos, incorrendo no elevado volume de Restos a Pagar Não Processados inscritos, com significativa parcela dos recursos sendo posteriormente cancelados. Espelha-se, assim, a prática recorrente da inscrição e rolagem de Restos a Pagar, já abordada na Seção anterior, quando se analisou o histórico da execução financeira por Subfunção de governo. 
Tabela 3: Histórico da execução orçamentária e financeira da Ação 5450 - Implantação e Modernização de Infraestrutura para Esporte Educacional, Recreativo e de Lazer, de 2008 a 2017.
	Ano
	Ação 5450 - Implantação e Modernização de Infraestrutura para Esporte Educacional, Recreativo e de Lazer (valores em R$ milhão) 

		Despesas Empenhadas
	Liquidação Efetiva LOA
	Despesas
Pagas (a) 
	Restos a Pagar Pagos (Processados e Não Processados) (b) 
	Total Execução Financeira
 (a + b) 
	Restos a Pagar Cancelados (Processados e Não Processados) 

	2008
	560,43 
	8,64 
	8,64 
	170,13 
	178,78 
	-27,03 

	2009
	612,59 
	0,91 
	0,91 
	179,37 
	180,28 
	-46,16 

	2010
	497,55 
	1,86 
	1,86 
	256,07 
	257,93 
	-163,72 

	2011
	513,30 
	11,30 
	11,30 
	224,51 
	235,82 
	-217,04 

	2012
	479,63 
	3,00 
	3,00 
	292,47 
	295,47 
	-127,81 

	2013
	708,95 
	10,63 
	9,90 
	207,38 
	217,28 
	-177,99 

	2014
	417,38 
	0,30 
	0,30 
	184,40 
	184,70 
	-130,71 

	2015
	277,30 
	1,14 
	1,14 
	367,52 
	368,66 
	-9,90 

	2016
	336,89 
	4,09 
	4,09 
	391,79 
	395,88 
	-245,92 

	2017
	611,56 
	0,00 
	0,00 
	212,36 
	212,36 
	-161,91 

	Total
	41,15 
	2.486,01 
	2.527,16 
	-1.308,20 

Fonte: Tesouro Gerencial (filtrado pela Função 27 e pela Ação 5450) . Valores nominais. Dados extraídos em 27/11/2018.
No período analisado (2008-2017) , constata-se que o nível de liquidação da despesa empenhada dentro do próprio exercício de competência é irrisório, variando de 2,2% (maior percentual) , em 2011, a ínfimos 0,1%, em 2009 e 2014, evidenciando a elevadíssima inscrição em Restos a Pagar Não Processados. Uma das consequências é o estoque de recursos parados em contas da Caixa Econômica Federal, sem gerar o benefício e o produto almejado pela Ação. Comparando o total de execução dos Restos a Pagar no período (R$ 2,49 bilhões) com os cancelamentos de Restos a Pagar (R$ 1,31 bilhão) , contata-se que a cada R$ 1,90 que o governo quitou R$ 1,00 veio a ser cancelado. 
Essa situação pode ter com uma das causas a limitação de fluxo financeiro no âmbito do Ministério do Esporte para honrar o orçamento programado, principalmente se tratando de projetos, como é o caso da Ação 5450, em que os contingenciamentos são mais sentidos. Outra causa pode também estar associada à impossibilidade de se transferir os recursos pelo fato dos municípios não cumprirem os requisitos legais para ter acesso ao repasse. A falta de diagnóstico mais estruturado e minucioso da realidade do desporto educacional local também deixa o Ministério do Esporte sem parâmetros mais objetivos para priorizar a destinação de recursos oriundos das transferências voluntárias, sejam elas de atividades (como é o caso do PST, tratado na Seção a seguir) ou projetos (como é o caso da Ação 5450) . O aprofundamento da análise das causas que estão levando a esta situação e a verificação da conformidade quanto à aplicação dos recursos transferidos não fez parte do escopo desta auditoria.
Cabe comentar ainda a alta materialidade de dotações de emendas parlamentares na Ação 5450, conforme verificado nos quatros anos mais recentes do período analisado pela auditoria (Tabela 4) .
Tabela 4: Proporção de despesas empenhadas na Ação 5450 - Implantação e Modernização de Infraestrutura para Esporte Educacional, Recreativo e de Lazer oriundas de emendas parlamentares, de 2014 a 2017.
	Ano
	Total de
Despesas Empenhadas (R$) 
	Despesas Empenhadas de
Emenda Parlamentar (R$) 
	%

	2014
	417.382.643,64 
	344.191.721,07 
	82,5%

	2015
	277.301.497,42 
	138.768.439,00 
	50,0%

	2016
	336.891.046,33 
	282.782.467,48 
	83,9%

	2017
	611.559.628,91 
	265.285.951,46 
	43,4%

Fonte: Tesouro Gerencial (filtrado pela Função 27 e pela Ação 5450) . Valores nominais. Dados extraídos em 27/11/2018.
Essa forma de alocação das dotações orçamentárias para os agentes executores, em sua maioria pela via de emenda parlamentar, alija o órgão gestor da Ação, até certo ponto, do poder de decisão e da faculdade de direcionar recursos para projetos mais estruturantes à prática do desporto educacional e para localidades consideradas mais prioritárias. Referimos a projetos estruturantes como a intervenção que contemple a construção, ampliação, modernização ou reforma de equipamento esportivo adequado e compatível à prática esportiva em suas diversas manifestações: seja na atividade física recreativa e de lazer, afetas ao desporto de participação; seja no desenvolvimento de projetos locais de utilização desses espaços para a prática orientada de uma variedade de modalidades esportivas, as quais exigem o cumprimento de certas especificações técnicas para esses equipamentos, de forma a viabilizar o desenvolvimento do desporto educacional.
Em face de tais constatações, e considerando que o Ministério do Esporte carece de diagnósticos situacionais sobre a infraestrutura existente para a prática do desporto educacional no País, que lhe permita decidir com melhor fundamentação técnica quais e onde os investimentos são mais prioritários, favorecendo a concepção e o financiamento de obras estruturantes para o desporto em nível local, vislumbra-se o risco da ineficiência alocativa de recursos nesta Ação.
III.4.	 Enfraquecimento do Programa Segundo Tempo (PST) , com menos recursos destinados, menos núcleos instalados e menos crianças e jovens atendidos.
Ao mudar a ótica da análise da despesa do agregado Subfunção, examina-se nesta Seção a execução orçamentária do Programa Segundo Tempo (PST) , que, segundo declarado pela Snelis, é o principal programa federal concebível para a política pública de desporto educacional. 
No PPA 2008-2011, as ações do PST estavam explicitamente identificadas na ação 4377 - Funcionamento de Núcleos de Esporte Educacional, integrante do Programa 8028 - Vivência e Iniciação Esportiva Educacional. Nos dois PPAs subsequentes (2012-2015 e 2016-2019) , o PST passou a ser executado no âmbito da ação orçamentária 20JP - Desenvolvimento de Atividades e Apoio a Projetos de Esporte, Educação, Lazer, Inclusão Social e Legado Social. Ocorre que a ação 20JP, conforme consta de sua denominação, inclui diversos gastos (desporto de participação, lazer e afins) que não exclusivamente os referentes ao PST e ao desporto educacional. Assim, tal como ocorrido na análise da Subfunção de governo, temos também uma limitação de comparação histórica dos gastos em nível ações orçamentárias destinadas ao desporto educacional, mais especificamente quanto ao PST, sobretudo a partir de 2012.
Mesmo com essa limitação, procedeu-se à comparação da execução financeira da Ação 4377 (especifica para o PST nos anos de 2008 a 2011) , com a ação 20JP, que agregou os gastos do PST desde 2012, evidenciando a situação mostrada no Gráfico 3 e no Apêndice A.
Gráfico 3: Histórico da execução financeira das ações 4377 e 20JP, que financiam o PST, de 2008 a 2017.
Fonte: Tesouro Gerencial (filtrado pela Função 27 e pelas ações 4377 e 20JP) . Valores nominais. Dados extraídos em 27/11/2018.
Percebe-se nesta série histórica do PST que houve dois períodos de queda brusca nas despesas realizadas pelo programa, no biênio de 2012-2013, em que a média anual foi de R$ 72,42 milhões (40% a menos do que a média de R$ 119,96 milhões do período anterior de 2008-2011) , e no biênio 2016-2017, em que a média anual foi de R$ 53,89 milhões (55% a menos do que a média de R$ 119,55 milhões do período anterior de 2014-2015) . Fica evidente que, mesmo englobando gastos com atividades de esporte de participação e de lazer, para além do desporto educacional, a ação 20JP não manteve sequer o patamar nominal (sem correção inflacionária) de recursos com que a Ação 4377 do PST dispendeu em 2008 e 2010.
A evidência do enfraquecimento do PST é notada também pelos dados apresentados no Gráfico 4, em que se compara o histórico de execução financeira das ações 4377 e 20JP com a ação 09HW - Concessão de Bolsas a Atletas, ação esta que visa apoiar e promover o desenvolvimento e o aprimoramento de atletas destacados, praticantes de modalidades do esporte de alto rendimento. Ressalta-se que essa menção à Bolsa Atleta não resulta de qualquer questionamento sobre o nível de gastos dessa ação ou o mérito da iniciativa do Ministério do Esporte de apoio financeiro a atletas. 
Fonte: Tesouro Gerencial (filtrado pela Função 27 e pelas ações 4377, 20JP e 09HW) . Valores nominais. Dados extraídos em 27/11/2018.
Torna-se evidente as restrições de financiamento da política de desporto educacional via Orçamento Geral da União, haja vista que não se consegue assegurar um patamar estável de gastos do principal programa federal vinculado a essa política, de forma a evitar a solução de continuidade de atendimento a projetos desenvolvidos nos últimos anos. Considerando que o financiamento do PST está pautado em instrumentos de transferências voluntárias, não há garantia de que os núcleos implantados e custeados com recursos do programa consigam obter, nos anos subsequentes, novos e suficientes que garantam a continuidade dos projetos. Tal realidade é atestada por 67% dos gestores estaduais que responderam ao questionário do TCU, que consideraram a descontinuidade de projetos desenvolvidos nos últimos anos como um dos principais gargalos da política de desporto educacional em seu Estado. 
Segundo dados disponibilizados pela Snelis ao TCU, tem-se expressivo decréscimo na quantidade de crianças e jovens atendidos pelo PST, do número de núcleos em funcionamento e da cobertura de municípios nos quais o programa acontece (Tabela 5) .
Tabela 5: Abrangência de atendimento do PST, de 2014 a 2017. 
	Ano
	Nº de Municípios
	Nº de Núcleos
	Nº de Beneficiados

	2014
	577
	4.289
	509.212

	2015
	445
	3.471
	426.112

	2016
	212
	2.742
	290.264

	2017
	106
	1.769
	187.004

Fonte: Ofício 764/2018/GABIN-SNELIS/SNELIS-ME. 
A parceria entre o Ministério do Esporte e o Ministério da Educação, com a articulação do PST ao Programa Mais Educação sofreu descontinuidade. Com a entrada em vigor do programa "Novo Mais Educação", que deu maior prioridade ao reforço escolar em Matemática e Português do que às práticas esportivas, o nível de alcance do PST se retraiu. Esse enfraquecimento da parceria foi pontuado no Relatório de Gestão de 2016, publicado pela Secretaria Executiva do Ministério do Esporte, na Nota Técnica 8/2018/DEDAP/SNELIS e confirmado tanto nas entrevistas com técnicos da Snelis quanto em reunião realizada na SEB/MEC na fase de execução dos trabalhos. 
Sobre a focalização do PST, as diretrizes de formulação do Programa sempre foram no sentido de priorizar o atendimento a áreas de vulnerabilidade social. O critério de focalização é encontrado em diversos normativos, entre eles podemos citar a Portaria ME 32/2005, o Anexo da Portaria ME 167/2006 e o Edital de Chamada Pública (PST) 1/2017:
Art. 2° O "Programa Segundo Tempo" tem por objetivo: 
I. Propiciar contato com a prática esportiva; 
II. Desenvolver capacidades e habilidades motoras; 
III. Qualificar os recursos humanos profissionais envolvidos; 
IV. Contribuir para a diminuição da exposição a situações de risco social; 
V. Implementar indicadores de acompanhamento e avaliação do esporte educacional no País. (Portaria ME 30/2005) 
-------
II - Requisitos gerais para a seleção de Projetos: 
 (...) 
d) priorizar a implantação em municípios com baixo Índice de Desenvolvimento Humano - IDH e em localidade incluída nos Bolsões de Pobreza e programas prioritários do Governo Federal; (Anexo da Portaria ME 17/2006) 
-------
1.2 O Programa Segundo Tempo (PST) Padrão (...) visa democratizar o acesso à prática e à cultura do esporte educacional, (...) prioritariamente daqueles que se encontram em áreas de vulnerabilidade social e, preferencialmente, regularmente matriculados na rede pública de ensino. (Edital de Chamada Pública (PST) 01/2017) 
Essa diretiva de focalização prioritária foi também explicitada no PPA 2016-2019 (Lei 13.249/2016) , cujo objetivo 1127, trouxe a seguinte meta:
Objetivo 1127 - Ampliar e qualificar o acesso da população ao esporte e lazer, com fortalecimento das ações intersetoriais e redução das desigualdades regionais.
Meta 04GN - Ampliar e qualificar o acesso ao esporte aos escolares, por meio de programas sociais, preferencialmente Segundo Tempo, Forças no Esporte, Esporte da Escola no Programa Mais Educação, voltados à formação integral, com ênfase nas áreas em situação de vulnerabilidade social com redução das desigualdades regionais.
O conceito de vulnerabilidade social remete a uma conjunção de fatores, sobrepostos de diversas maneiras e em várias dimensões, que torna o indivíduo ou grupo mais suscetível aos riscos e contingências de sua realidade social. Muitos autores associam a vulnerabilidade social como um indicador da iniquidade e da desigualdade social, a ser calculado a partir da conjugação de variáveis nas dimensões demográfica, trabalho, rendimento, educação e condições de vida. Portanto, a vulnerabilidade social inclui situações de pobreza, mas não se limita a ela. Por essa complexidade conceitual e na falta de parâmetros para atestar que o PST está atendendo áreas de vulnerabilidade social, as análises realizadas nesta auditoria se limitaram ao uso do Índice de Desenvolvimento Humano (IDH) para atestar a focalização do PST, visto ser o IDH um dos requisitos de priorização de atendimento previstos no Anexo da Portaria ME 17/2006. 
Com base em uma amostra de 2.028 convênios selecionados do Sistema de Gestão de Convênios e Contratos de Repasse do Governo Federal (Siconv) , em cujo campo descritor Programa constava os termos "Programa Segundo Tempo", "Segundo Tempo" ou "PST", foi identificado o ente convenente e o seu respectivo IDH, este calculado pelo IBGE. A partir desse cruzamento, evidencia-se o cumprimento parcial da diretriz do PST de priorizar o atendimento a municípios com baixo IDH, visto que, conforme mostrado na Tabela 6, esses municípios são os que têm firmado a menor quantidade de convênios. A Snelis argumenta que o chamamento ao PST é público, mas que a adesão ao edital é voluntária e, diante disso, muitos municípios sequer se candidatam a participar da seleção.
Tabela 6: Convênios celebrados pelo PST, segundo amostra extraída do Siconv, por faixa de IDH dos entes atendidos, de 2008 a 2017. 
	Faixa de IDH
	Quantidade de convênios celebrados
	%

	Baixo
	46
	2,3%

	Médio
	803
	39,6%

	Alto
	1.016
	50,1%

	Muito alto
	163
	8,0%

	Total
	2.028
	100%

Fonte: Portal da Transparência; IBGE. Amostra de 2.208 convênios selecionados.
Ressalte-se que não há como emitir juízo de que o atendimento a municípios com IDH mais elevado possa indicar o descumprindo com as diretrizes do PST, visto que há grandes cidades brasileiras, mesmo com IDH acima da média nacional, que possuem áreas/bolsões de pobreza onde é possível encontrar grande contingente populacional em estado de vulnerabilidade social. Nesse trabalho, não foram definidos procedimentos para atestar se as localidades ou áreas beneficiadas com os núcleos, ou os grupos atendidos, se enquadram em requisitos de vulnerabilidade social.
Oportunidades de maior difusão do PST também foram observadas no estudo realizado por Santos, Andrade & Santos (2014) : os resultados de atendimento do PST demonstram que "as prefeituras não se tornaram, ao longo do período aqui analisado, parceiros estratégicos do governo federal na difusão do PST, e tampouco conseguiram diminuir a desigualdade regional de acesso ao serviço ofertado pelo programa". Os pesquisadores cogitam algumas hipóteses para explicar essa situação, tais como: as prefeituras tiveram poucos estímulos (ganhos pouco atrativos) à adesão; dificuldades operacionais para aderir e/ou executar o programa; e o Programa não compõe o pacote de preferências dos governos municipais. Essas situações remetem à urgência de se instituir o marco regulatório da política de desporto educacional no âmbito do Sistema Nacional do Esporte, em especial no que diz respeito ao regime de colaboração entre as esferas administrativas responsáveis por operar essa política, conforme abordado com maiores detalhes na Seção II.1 deste relatório. 
III.5. Os projetos financiados com recursos da Lei de incentivo ao Esporte (LIE) priorizam o segmento do desporto de rendimento, contribuindo para agravar as assimetrias históricas de financiamento em relação ao desporto educacional.
A LIE (Lei 11.438/2006) trata de incentivos e de benefícios para fomentar as atividades de caráter desportivo. Em seu art. 1º, com a redação alterada pela Lei 13.155/2015, estabeleceu-se a possibilidade de pessoas físicas e de pessoas jurídicas tributadas com base no lucro real deduzirem, em até 6% e 1%, respectivamente, do imposto de renda devido, os valores destinados, conforme o caso, a doações ou patrocínios no apoio direto a projetos desportivos e paradesportivos, desde que previamente aprovados pelo Ministério do Esporte. Essas deduções iniciaram-se em 2007 e serão estendidas até o ano-calendário de 2022. 
Além disso, preconiza que os projetos por ela financiados atenderão a, pelo menos, uma das seguintes manifestações: desporto educacional, desporto de participação ou desporto de rendimento. Ocorre que a manifestação do desporto educacional que, segundo a Constituição Federal, deveria ser priorizada, não o está sendo no âmbito da LIE. Os dados podem ser percebidos na Tabela 7, a seguir.
Tabela 7: Valores captados via Lei de Incentivo ao Esporte, por manifestação esportiva e grupo de IDH dos municípios sede do proponente, de dezembro de 2006 a setembro de 2018.
	IDH do município sede do proponente
	Manifestação Esportiva (valores em R$) 

		Educacional
	Participação
	Rendimento
	Total

	Baixo
	0,00
	50,00
	0,00
	50,00

	Médio
	9.251.406,74
	5.003.341,35
	25.693.244,22
	39.947.992,31

	Alto
	127.394.227,23
	128.215.923,84
	681.848.419,25
	937.458.570,32

	Muito Alto
	265.649.591,05
	222.419.679,09
	696.881.147,30
	1.184.950.417,44

	Total
	402.295.225,02
	355.638.994,28
	1.404.422.810,77
	2.162.357.030,07

Fonte: Sistema da Lei de Incentivo ao Esporte (Dados extraídos em setembro de 2018.) ; IBGE.
Como visto, a LIE, desde que entrou em vigor, em dezembro de 2006, destinou ao desporto de rendimento R$ 1,40 bilhão (65% do total captado) , enquanto que o valor destinado ao desporto educacional alcançou R$ 402,29 milhões (19% do total captado) , valor 3,5 vezes menor. 
Em relação à destinação geográfica dos recursos, tem-se, a título de ilustração, que os municípios com IDH Alto ou Muito Alto, segundo a referência cadastral do proponente constante no sistema da LIE, receberam 98% dos recursos captados. Tal situação evidencia as limitações da LIE em termos de democratização do acesso ao esporte, fato este já abordado em trabalho anterior do TCU. No Relatório FiscEsporte 2016 (TC Processo 008.602/2016-6, Acórdão 3140/2016-TCU-Plenário, de relatoria do Ministro Vital do Rêgo) , o Ministério do Esporte ressaltou algumas conclusões sobre o perfil da captação de recursos da LIE, as quais foram citadas no voto condutor do referido Acórdão: 
Na visão daquele órgão, o uso dos recursos oriundos da LIE apresenta algumas limitações, quais sejam: (i) impossibilidade de distribuir regionalmente os projetos; (ii) concentração de projetos e captação de recursos nas regiões Sul e Sudeste; (iii) dificuldade na interiorização do esporte nas pequenas cidades; (iv) preferência pelo esporte de alto rendimento por parte dos patrocinadores; e (v) grande parte dos projetos aprovados não consegue patrocínio.
A reflexão que surge é até que ponto é mais vantajoso para a Administração elevar a renúncia de receitas priorizando regiões e setores esportivos específicos ao invés de redirecionar os recursos recolhidos via Imposto de Renda para setores do meio desportivo que possuem maiores dificuldades de captação de recursos e, portanto, merecem mais atenção do Estado. 
No Relatório FiscEsporte 2016, a SecexEducação, unidade técnica do TCU responsável pelo trabalho, pontuou o seguinte acerca da LIE: "um aumento da renúncia fiscal via LIE não significa necessariamente maior e melhor democratização do esporte. Não se pode afirmar quais os benefícios decorrentes da LIE, uma vez que não há nenhum estudo formal do governo federal que comprove isso." (trecho da instrução transcrito no relatório do Acórdão 3140/2016-TCU-Plenário) .
Diante disso, o TCU, ao julgar o FiscEsporte 2016, recomendou ao Ministério do Esporte que:
9.1.2. elabore estudo para avaliar qualitativamente os impactos da Lei 11.438/2006 (Lei de Incentivo ao Esporte) relativos ao desenvolvimento do desporto educacional, desporto de participação e desporto de rendimento, informando, para cada uma dessas modalidades desportivas, quais as principais melhorias para o setor depois que a lei entrou em vigor, de modo a subsidiar providências futuras do Ministério que contemplem, dentre outras medidas, ações no sentido de reduzir as desigualdades regionais e ampliar a democratização da prática social do esporte no Brasil mediante aprimoramento da distribuição dos recursos provenientes da Lei de Incentivo ao Esporte;
Até o encerramento desta auditoria, contudo, não há registro de que o referido estudo foi realizado. Ao se analisar os últimos relatórios de gestão publicados pelo Ministério do Esporte, não houve menção à recomendação supracitada. 
Por outro lado, o Ministério do Esporte, em reunião com a equipe da presente auditoria, informou que tem buscado meios de incentivar o aumento de projetos para o desporto educacional. Um dos meios citados é garantir aos projetos de desporto educacional maior percentual para as despesas de produção, como pode ser observado no texto da nova Portaria ME/GAB/269/2018:
Art. 25. Os limites máximos para despesas de produção, que abrangem as despesas com a contratação de serviços destinados à elaboração do projeto desportivo ou paradesportivo e à captação de recursos, são fixados da seguinte forma:
I - projetos cuja manifestação seja desporto educacional, até 10% (dez por cento) do somatório do valor da atividade fim e da atividade meio do projeto originalmente apresentado ou do valor apresentado para a Análise Técnica e Orçamentária;
II - projetos cuja manifestação seja desporto de participação, até 7% (sete por cento) do somatório do valor da atividade fim e da atividade meio do projeto originalmente apresentado ou do valor apresentado para a Análise Técnica e Orçamentária;
III - projetos cuja manifestação seja desporto de rendimento, até 5% (cinco por cento) do somatório do valor da atividade fim e da atividade meio do projeto originalmente apresentado ou do valor apresentado para a Análise Técnica e Orçamentária;
Além disso, o art. 17, VI, da referida Portaria garante tramitação prioritária, no âmbito do Ministério do Esporte, aos projetos desportivos enquadrados como desporto educacional.
Todavia, o órgão reafirma que esbarra na voluntariedade da proposição de projetos na LIE, de modo que não teria ingerência nos projetos apresentados nem nas doações e patrocínios direcionados. De fato, o Ministério não tem como impor aos proponentes a manifestação desportiva na qual o projeto proposto acontecerá, visto que a LIE foi formulada prevendo a apresentação voluntária dos projetos a serem por ela financiados. Contudo, não se pode esquecer que, na situação atual, a priorização constitucional está sendo continuamente descumprida, razão pela qual entendemos que os propósitos de desoneração tributária desta Lei, face ao quadro de distribuição de recursos ora apresentado, precisam ser discutidos e até revistos. Por isso mesmo, ainda em 2016, o TCU já havia recomendado ao Ministério do Esporte a realização de estudos envolvendo esse tema. 
III.6. Ênfase da aplicação dos recursos repassados a estados e ao distrito federal, oriundos de parcela arrecadada com concursos de prognósticos, para a realização de eventos e competições esportivas, priorizando a vertente do esporte escolar.
Para além dos recursos federais orçamentários e extraorçamentários, a equipe de auditoria requisitou aos gestores estaduais dados sobre o montante anual de recursos recebidos em razão das transferências provenientes de parcela da arrecadação de concursos de prognósticos realizadas pelo Ministério do Esporte. Foram requisitados os valores dos exercícios de 2015, 2016 e 2017. Na vigência desses três exercícios financeiros, o cálculo da parcela a ser transferida seguia o disposto no art. 6º, § 2º, da Lei 9.615/1998, e no art. 2º, IV, da Lei 11.345/2006. Para além do fornecimento dessa informação, também foi solicitado aos gestores que assinalassem, num conjunto de itens de despesas categorizadas no questionário aplicado, quais despesas representaram o maior aporte desses recursos. 
Tabela 8: Montante de recursos recebidos pelas unidades da Federação em virtude das transferências do Ministério do Esporte provenientes de parcela de arrecadação de concursos de prognósticos, numa amostra de 20 unidades da Federação que responderam à requisição da equipe de auditoria, nos anos de 2015 a 2017.
	UF
	Montante total recebido em decorrência do art. 6º, § 2º, da Lei 9.615/1998, e do art. 2º, IV, da Lei 11.345/2006 (vigente nos exercícios financeiros em análise) , valores em R$.

		2015
	2016
	2017

	Alagoas
	1.300.439,95
	1.179.282,50
	1.251.972,56

	Amazonas
	1.911.452,48
	1.334.827,64
	1.453.001,62

	Ceará
	2.982.224,88
	2.626.134,22
	2.606.962,95

	Distrito Federal
	1.568.321,62
	1.418.945,79
	1.817.260,00

	Goiás
	4.245.503,05
	5.509.060,49
	5.363.655,04

	Maranhão
	2.285.954,88
	1.954.916,54
	2.044.513,16

	Mato Grosso do Sul
	2.760.685,59
	2.160.151,72
	2.390.736,39

	Minas Gerais
	7.741.291,66
	14.768.336,58
	14.309.242,60

	Pará
	2.945.871,00
	2.704.216,00
	2.606.513,00

	Paraíba
	1.420.077,23
	1.170.082,97
	1.214.935,38

	Paraná
	10.255.400,46
	9.380.909, 33
	8.871.918,25

	Pernambuco
	3.211.666,00
	2.726.073,03
	2.639.935,69

	Piauí
	1.505.089,34
	1.304.516,58
	1.358.699,49

	Rio de Janeiro
	17.161.324,03
	14.646.642,02
	11.362.269,94

	Rio Grande do Norte
	91.661,00
	512.246,40
	918.546,91

	Rio Grande do Sul
	8.855.343,36
	12.087.100,74
	7.094.906,13

	Rondônia
	1.568.321,62
	1.418.945,79
	1.817.260,00

	Santa Catarina
	6.055.476,38
	5.162.640,69
	4.966.588,39

	Sergipe
	*
	*
	1.069.281,00

	Tocantins
	1.065.598,95
	1.065.598,95
	1.065.598,95

	Total
	78.931.703,48
	73.749.718,65
	76.223.797,45

Fonte: secretarias estaduais de esporte. Valores declarados, não submetidos à circularização ou outro tipo de conferência pela equipe de auditoria.
Nota: * Em justificativa, o gestor menciona que somente foi possível apresentar os dados da atual Secretaria do Esporte, Lazer e da Juventude a partir do ano de sua criação, que foi em 2017, quando passou a existir formalmente no sistema contábil do Estado de Sergipe.
Os valores têm significativa materialidade, haja vista que os montantes apurados para esse conjunto de 20 unidades da Federação, de R$ 73,75 milhões, em 2016, e de R$ 76,22 milhões, em 2017, superam o patamar de despesas financeiras executadas no Programa Segundo Tempo neste mesmo biênio (vide Gráfico 3) .
Pelo que dispõe o art. 6º, § 2º, da Lei 9.615/1998, a parcela dos recursos recebidos ao amparo desta Lei devem ter aplicação prioritária em jogos escolares de esportes olímpicos e paraolímpicos, admitida também sua aplicação nas destinações previstas nos incisos I, VI e VIII do art. 7º daquela norma, quais sejam: a) desporto educacional (inciso I) ; construção, ampliação e recuperação de instalações esportivas (inciso VI) ; e apoio ao desporto para pessoas portadoras de deficiência (inciso VIII) . 
Pelo que dispõe o art. 2º, IV, a, da Lei 11.345/2006, a parcela de recursos recebida ao amparo desta Lei deve ter aplicação exclusiva e integral em projetos de desporto educacional desenvolvido no âmbito da educação básica e superior.
Nas respostas dos gestores estaduais fornecidas no questionário aplicado pelo TCU, evidencia-se que a aplicação desses recursos é direcionada, predominantemente, para despesas com competições esportivas, como mostrado no Gráfico 5, portanto priorizando a vertente do Esporte Escolar, em consonância com o que a própria legislação determina. 
Gráfico 5: Despesas custeadas por Estados e Distrito Federal com recursos transferidos pelo Ministério do Esporte, provenientes de parcela da arrecadação de concursos de prognósticos.
Fonte: Pesquisa com secretarias estaduais de esporte e órgãos equivalentes. Tabulação de respostas de 19 unidades da Federação.
III.7. 	Conclusão e encaminhamentos 
Os achados de auditoria trazidos neste Capítulo corroboram a importância de se discutir as fontes de financiamento para desporto no âmbito da regulamentação do SNE. Em que pese o desporto educacional ter prioridade na destinação dos recursos públicos, conforme preceitua o art. 217, II, da Constituição Federal, as análises aqui apresentadas evidenciam que a distribuição dos recursos públicos vem tomando o desporto de rendimento como dimensão privilegiada de financiamento público pelo Governo Federal, sendo notório o enfraquecimento por que passam as iniciativas governamentais voltadas à democratização da prática esportiva no País, a exemplo da diminuição do orçamento executado com o Programa Segundo Tempo. Tem-se ainda o viés histórico da Lei de Incentivo ao Esporte que subverte a lógica de priorização de recursos para o desporto educacional, destinando cifras da ordem de R$ 1,4 bilhão para o desporto de rendimento enquanto o valor destinado ao desporto educacional alcançou R$ 402 milhões.
Ante o exposto, com base no art. 250, II, do Regimento Interno do TCU, considerando o que dispõe os artigos 217, II, da Constituição Federal, e o artigo 4º, IV, da Lei 9.615/1998, e tendo em vista as distorções de financiamento e a distribuição desequilibrada de verbas entre o desporto de rendimento e o desporto educacional que se perpetuam, e até se agravaram, ao longo dos anos, ferindo claramente o preceito constitucional de priorização dos recursos públicos para o desporto educacional, propõe-se determinar à Secretaria Especial do Esporte do Ministério da Cidadania que apresente a este Tribunal, em 180 dias, estudo sobre a estrutura de financiamento do desporto educacional no Brasil, considerando as diversas fontes (orçamentária e extraorçamentária) de recursos públicos recebidos e geridas pela União, pelos estados, pelos municípios, pelas entidades de administração do desporto, e por outros intervenientes com participação materialmente significa no seu financiamento, de modo a identificar distorções, iniquidades e oportunidades de melhoria alocativa e a sugerir medidas que concorram para garantir a conformidade da priorização constitucional da destinação dos recursos públicos ao desporto educacional, de forma equilibrada nas suas duas vertentes (esporte educacional e esporte escolar) , propondo, naquilo que couber, alterações no âmbito regulamentar e legal.
Propõe-se também, com base no art. 250, III, do Regimento Interno do TCU, recomendar à Secretaria Especial do Esporte do Ministério da Cidadania que ao elaborar o PPA 2020-2023 e as Leis Orçamentárias Anuais, estabeleça programas e ações orçamentárias que permitam identificar e quantificar, com clareza, o montante destinado ao desporto educacional, a fim que seja possível, por meio do acompanhamento da execução orçamentária anual, verificar-se o cumprimento do art. 217, II, da CF/88. 
Com o intuito de aperfeiçoar o processo alocativo das transferências voluntários a cargo do órgão, sobretudo em relação ao financiamento das obras de infraestrutura esportiva e aos convênios realizados no âmbito do Programa Segundo Tempo, entende-se oportuna que se repise a recomendação exposta na Seção II.6 deste relatório: que o órgão estude a viabilidade de adoção de ferramenta de gestão semelhante ao Plano de Ações Articuladas (PAR) , utilizado pelo Ministério da Educação, como instrumento de suporte à pactuação de metas e compromissos com os entes subnacionais e de tornar o processo de planejamento e de definição de critérios de priorização alocativa das transferências voluntárias mais objetivo e tecnicamente melhor orientado.
Por fim propõe-se cientificar à Secretaria Especial do Esporte do Ministério da Cidadania que a prática recorrente de elevada inscrição e rolagem de recursos orçamentários na rubrica de Restos a Pagar, observada especialmente na ação 5450, ofende aos princípios da anualidade orçamentária e da razoabilidade, sendo incompatível com o caráter de excepcionalidade dos restos a pagar, contrariando o disposto no art. 165, III, da Constituição Federal, c/c o art. 2° da Lei 4.320/1964 e no Acórdão 2267/2016-TCU-Plenário.
IV. 	Comentários do gestor 
Nos termos do Manual de Auditoria Operacional, aprovado pela Portaria Segecex/TCU 4/2010, é recomendável que, antes da submissão do relatório final à apreciação do Ministro Relator, se apresente ao gestor as principais conclusões da auditoria e as propostas de encaminhamento formuladas pela equipe, de modo a coletar suas observações, críticas e propostas de ajustes ao conteúdo preliminar do relatório.
Considerando o cronograma de fechamento da auditoria e em virtude das mudanças de estrutura e de gestão ocorridas no Ministério do Esporte, que com a edição do Decreto 9.674/2019 passou a ser designado Secretaria Especial do Esporte e ficar vinculado ao Ministério da Cidadania, houve dois momentos de reuniões com os gestores para a apresentação das conclusões preliminares da auditoria:
p) Em 14/11/2018, na gestão do governo anterior, a equipe de auditoria se reuniu com a Secretária Nacional de Esporte, Educação, Lazer e Inclusão Social, Sra. Andréa Barbosa e técnicos daquela Secretaria, além da participação de representantes da Assessoria Especial de Projetos (AESP) , da Diretoria de Incentivo e Fomento ao Esporte (DIFE) , da Coordenação-Geral de Planejamento, Orçamento e Finanças (CGPOF) , da Assessoria Especial de Controle Interno (AECI) e da Consultoria Jurídica (Conjur) do Ministério do Esporte. Por ocasião dessa reunião, foram feitos ajustes no relatório naquilo que a equipe julgou necessário, diante das observações da antiga gestão;
q) Em 22/3/2019, por conta da mudança de gestores, a equipe de auditoria se reuniu com o Chefe de Gabinete do Secretário Especial de Esporte, Sr. Alexandre Leda Calvo, além da participação de representantes da Assessoria Especial de Controle Interno (AECI) do Ministério da Cidadania. 
Por conta da reunião de 22/3/2019, foi entregue o relatório preliminar de auditoria para apreciação e manifestação do gestor, formalizado pelo Ofício 96/2019-TCU/SecexEducação (peças 76 e 77) . A Secretaria Especial do Esporte, por intermédio do Sr. Alexandre Leda Calvo, Chefe de Gabinete, remeteu seus comentários ao Tribunal via mensagem eletrônica de 28/3/2019 (peça 99) .
Em seus comentários, o gestor não trouxe nenhuma contestação de mérito às conclusões da auditoria, se mostrou sensível às recomendações formuladas e apresentou esclarecimentos que se circunscreveram a questões pontuais do relatório:
r) Fez menção de que o relatório contempla, em linhas gerais, as informações prestadas pela Snelis por meio do Ofício 764/2018/GABIN-SNELIS;
s) Informou a atual situação de tramitação do Projeto de Lei que institui o PND, tendo sido já incorporado ao parágrafo que trata dessa matéria;
t) Fez menção de que se encontra em curso proposta de decreto que visa instituir formalmente o Programa Forças no Esporte-Programa Segundo Tempo e o Projeto João do Pulo, a ser gerido pelo Ministério da Defesa, com o apoio da Marinha, do Exército e da Aeronáutica, e parceria com os Ministérios da Cidadania (envolvendo a Secretaria Especial do Esporte, a Secretaria Especial do Desenvolvimento Social e a Secretaria Especial da Cultura) , Ministério da Educação (envolvendo a Secretaria de Educação Básica e a Secretaria de Modalidades Especializadas de Educação) e o Ministério da Mulher, da Família e dos Direitos Humanos (envolvendo a Secretaria Nacional da Juventude e a Secretaria Nacional dos Direitos da Pessoa com Deficiência) , o que vai ao encontro da recomendação formulada pelo TCU na Seção II.6 deste relatório; 
u) Informou que novos estudos estão sendo desenvolvidos juntamente com as universidades parceiras visando à criação de índices para o acompanhamento dos programas desenvolvidos pela Snelis e para a mensuração do reflexo das ações nas comunidades beneficiadas. 
V. 	Conclusão 
Os trabalhos de auditoria operacional focam em áreas nas quais podem agregar valor para os cidadãos e que têm grande potencial para aperfeiçoamentos. Os achados, as conclusões, as oportunidades de melhorias e as propostas apresentadas neste relatório buscam proporcionar incentivos construtivos para que as partes responsáveis desenvolvam as ações apropriadas para aperfeiçoar a política de desporto educacional no Brasil.
A auditoria realizada pelo Tribunal evidenciou que, transcorridos trinta anos da promulgação da Constituição Federal, cujo artigo 217, II, consagrou que os recursos públicos para o desporto devem ser investidos prioritariamente no desporto educacional, o Brasil ainda carece da institucionalização formal e minimamente estruturada de política nacional para essa manifestação desportiva. Os pontos críticos com respeito a essa matéria são:
v) Necessidade do aperfeiçoamento da legislação infraconstitucional que trata do desporto, visto que atualmente tem-se o claro viés normativo para o desporto de rendimento, deixando lacunas nas disposições sobre o desporto educacional, em especial quanto ao regime de colaboração dos entes que compõem Sistema Brasileiro do Desporto e aos mecanismos de integração entre as áreas de esporte e educação;
w) Falta de referencial de planejamento de longo prazo para as políticas nacional e estadual de desporto educacional, tornando-se crônica a falta de proposição e aprovação do plano nacional do desporto e de planos estaduais e potencializando o risco de descontinuidade de ações, que ficam adstritas ao período de vigência dos Planos Plurianuais e das Leis Orçamentárias Anuais;
x) Não há agenda regular de discussões e encaminhamentos propositivos no âmbito do conselho nacional do esporte voltada ao desenvolvimento do desporto educacional no país;
y) Os mecanismos de monitoramento não contemplam a medição de importantes aspectos relacionados aos esforços e resultados da política, tal como a quantidade e qualidade da infraestrutura esportiva disponível e a cobertura do atendimento.
Situação de importante relevo também evidenciada pela auditoria é a de que não vem sendo garantida a destinação prioritária de recursos públicos ao desporto educacional. O relatório conclui que o nível de despesa com o desporto educacional foi sensivelmente reduzido no período 2008-2017, se comparado proporcionalmente ao do desporto de rendimento, além de incorrer em elevados percentuais de inscrição e cancelamento de Restos a Pagar. 
Sob a ótica da despesa orçamentária, houve forte retração dos gastos com o Programa Segundo Tempo, impactando negativamente no seu alcance e no benefício social almejado de servir de instrumento para a democratização da prática esportiva, com menos núcleos instalados e menos crianças e jovens atendidos. As assimetrias de financiamento são ainda mais visíveis sob a ótica da despesa extraorçamentária, oriunda de renúncias fiscais da Lei de Incentivo ao Esporte, que historicamente privilegia projetos do segmento do desporto de rendimento. 
Em face dessas constatações, revelaram-se oportunidades de melhorias que estão refletidas nas determinações e recomendações constantes da Proposta de Encaminhamento. Espera-se que tais oportunidades sirvam de alento para que o Ministério do Esporte, em conjunto com o Ministério da Educação, com os gestores estaduais e municipais de esporte, com a Confederação Brasileira do Desporto Escolar (CBDE) e com outros atores intervenientes na política de desporto educacional, provoque discussões e promova, com a urgência que essa questão já está a merecer na agenda política do setor desportivo, bases sólidas tanto para o marco jurídico-institucional quanto para as linhas de financiamento da política nacional de desporto educacional.
VI. 	Proposta de encaminhamento 
Diante do exposto, submetem-se os autos à consideração superior, para que sejam encaminhados ao Gabinete do Ministro Vital do Rêgo, relator do processo, com as propostas que se seguem:
I) Com base no art. 250, II, do Regimento Interno do TCU, considerando o que dispõe os artigos 217, II, da Constituição Federal, e o artigo 4º, IV, da Lei 9.615/1998, e tendo em vista as distorções de financiamento e a distribuição desequilibrada de verbas entre o desporto de rendimento e o desporto educacional que se perpetuam, e até se agravaram, ao longo dos anos, ferindo claramente o preceito constitucional de priorização dos recursos públicos para o desporto educacional, propõe-se determinar à Secretaria Especial do Esporte do Ministério da Cidadania que apresente a este Tribunal, em 180 dias, estudo sobre a estrutura de financiamento do desporto educacional no Brasil, considerando as diversas fontes (orçamentária e extraorçamentária) de recursos públicos recebidos e geridas pela União, pelos estados, pelos municípios, pelas entidades de administração do desporto, e por outros intervenientes com participação materialmente significa no seu financiamento, de modo a identificar distorções, iniquidades e oportunidades de melhoria alocativa e a sugerir medidas que concorram para garantir a conformidade da priorização constitucional da destinação dos recursos públicos ao desporto educacional, de forma equilibrada nas suas duas vertentes (esporte educacional e esporte escolar) , propondo, naquilo que couber, alterações no âmbito regulamentar e legal.
II) Com base no art. 250, III, do Regimento Interno do TCU, e considerando o que dispõe os artigos 24, IX, e 217, II, da Constituição Federal, o artigo 4º, IV, da Lei 9.615/1998, o artigo 65, I, II, IV, VIII e X do Decreto 9.674/2019, e, em complemento, as orientações constantes do Referencial para Avaliação de Governança em Políticas Públicas do TCU e do Guia Prático de Análise Ex Ante de Avaliação de Políticas Públicas da Casa Civil da Presidência da República, propõe-se recomendar à Secretaria Especial do Esporte do Ministério da Cidadania que: 
z) Inclua, no texto do projeto de lei que vier a regulamentar o Sistema Nacional de Esporte, capítulo específico sobre o desporto educacional em que se defina o regime de colaboração entre os órgãos e entidades responsáveis por essa política, definindo claramente as arenas decisórias, a divisão de competências, as atribuições dos diversos atores envolvidos e as fontes para o seu financiamento.
aa) Institua, no âmbito do Conselho Nacional do Esporte, comissão para discutir e propor medidas relacionadas ao marco jurídico institucional da política de desporto educacional, de forma a subsidiar tecnicamente a redação do conteúdo afim a esta manifestação desportiva no projeto de lei que vier a regulamentar o Sistema Nacional do Esporte;
ab) Fortaleça e/ou amplie as parcerias com órgãos da Administração Pública Federal, em especial com o Ministério da Educação e o Ministério da Defesa, com os demais entes da federação e com entidades não governamentais de reconhecida reputação no desenvolvimento de projetos com ênfase no desporto educacional, no sentido de ampliar e qualificar a cobertura de atendimento das atividades do Programa Segundo Tempo (ou de outro que vier a substituí-lo) no contraturno escolar;
ac) Institua sistemática e procedimentos para o monitoramento da política de desporto educacional, levando em conta os aspectos mais relevantes relacionados à estrutura administrativa dos órgãos gestores, à disponibilidade de espaços e às condições de infraestrutura para a prática esportiva em ambientes escolares e não escolares, aos insumos, à formação dos recursos humanos (professores, técnicos, monitores) e aos resultados dessa política;
ad) Estude a viabilidade de adoção de ferramenta de gestão semelhante ao Plano de Ações Articuladas (PAR) , utilizado pelo Ministério da Educação, de modo a auxiliar tanto esta Secretaria quanto os órgãos estaduais e municipais de esporte a produzir diagnóstico mais estruturado e minucioso da realidade do desporto educacional local, servindo também como instrumento de suporte à pactuação de metas e compromissos com os entes subnacionais, ao planejamento e à definição de critérios mais objetivos e tecnicamente melhor orientados de priorização alocativa quanto às transferências voluntárias, e ao acompanhamento da política pública.
ae) Ao elaborar a proposta setorial do PPA 2020-2023 e das Leis Orçamentárias Anuais, estabeleça programas e ações orçamentárias que permitam identificar e quantificar, com clareza, o montante destinado ao desporto educacional, a fim que seja possível, por meio do acompanhamento da execução orçamentária anual, verificar-se o cumprimento do art. 217, II, da CF/88. 
III) Cientificar à Secretaria Especial do Esporte do Ministério da Cidadania que a prática recorrente de elevada inscrição e rolagem de recursos orçamentários na rubrica de Restos a Pagar, observada especialmente na ação 5450, ofende aos princípios da anualidade orçamentária e da razoabilidade, sendo incompatível com o caráter de excepcionalidade dos restos a pagar, contrariando o disposto no art. 165, III, da Constituição Federal, c/c o art. 2° da Lei 4.320/1964 e no Acórdão 2267/2016-TCU-Plenário.
IV) Encaminhar cópia da deliberação que vier a ser proferida nestes autos, do Voto que a fundamentar e deste relatório ao Ministro de Estado da Cidadania, ao Secretário Especial do Esporte, ao Secretário Federal de Controle Interno, ao Presidente da Confederação Brasileira do Desporto Escolar, aos Secretários estaduais e do Distrito Federal, ou titulares de órgãos afins, gestores da área de Esporte; ao Presidente da Comissão de Educação, Cultura e Esporte do Senado Federal e ao Presidente da Comissão do Esporte da Câmara dos Deputados;
V) Autorizar a Unidade Técnica do Tribunal que detém como clientela a Secretaria Especial do Esporte a programar os trabalhos de monitoramento das deliberações desta auditoria que vieram a constar do Acórdão proferido nos autos;
VI) Encerrar os presentes autos, com fundamento no inciso V do art. 169 do Regimento Interno do TCU.
É o Relatório.

não há.

Não atuou.

AUDITORIA OPERACIONAL. DESPORTO EDUCACIONAL. OPORTUNIDADE DE MELHORIA. DETERMINAÇÕES E RECOMENDAÇÕES.

RELATÓRIO DE AUDITORIA (RA)

Secretaria de Controle Externo da Educação, da Cultura e do Desporto (SecexEducação).

Em exame, relatório de auditoria operacional realizada no então Ministério do Esporte com vistas a analisar o marco jurídico-institucional da política nacional de desporto educacional, verificar o cumprimento da priorização constitucionalmente prevista quanto à destinação de recursos públicos para essa política e identificar gargalos que dificultam sua implementação e sua boa governança em nível federal, estadual e municipal.
Para início, registro que, na legislação brasileira em vigor, o desporto é reconhecido por meio das seguintes manifestações: desporto educacional; desporto de participação (esporte-lazer ou esporte-recreativo) ; desporto de rendimento (esporte-desempenho ou esporte-competitivo) e desporto de formação (aperfeiçoamento qualitativo e quantitativo da prática desportiva em termos recreativos, competitivos ou de alta competição) .
O desporto educacional, que é o objeto desta auditoria, é praticado na educação básica e superior e em formas assistemáticas de educação, evitando-se a seletividade, a competitividade excessiva de seus praticantes, com a finalidade de alcançar o desenvolvimento integral do indivíduo e a sua formação para o exercício da cidadania e a prática do lazer (art. 3º, inciso I, do Decreto 7.984/2013) . Divide-se em esporte educacional (esporte na escola, inclusivo) e esporte escolar (para jovens com algum talento para a prática esportiva e compreende as competições entre escolas, jogos escolares) .
No caso do esporte educacional, admite-se também sua prática em estabelecimentos não escolares, como é o caso da execução do Programa Segundo Tempo (PST) , em que a maior parte das atividades do programa ocorre em núcleos de esporte, ginásios, quadras ou praças municipais e bases militares. 
O referido programa é a principal intervenção do Ministério do Esporte voltada ao desporto educacional, financiado via transferências voluntárias, com a formalização de convênios, estando sujeito à disponibilidade de créditos orçamentários previstos anualmente na Lei Orçamentária federal e aos limites de execução orçamentária e financeira do Ministério do Esporte, definidos por normativo do Executivo.
No relatório que precede este voto consta a íntegra do trabalho elaborado pela equipe de auditoria, com informações sobre o tema, de forma detalhada e profunda. Neste voto ressalto alguns aspectos relevantes. 
II
		Marco jurídico-institucional da política nacional de desporto educacional
A despeito de o art. 217, inciso II, da Constituição Federal de 1988 ter estabelecido que os recursos públicos para o desporto deveriam ser investidos prioritariamente no desporto educacional, a legislação infraconstitucional vigente ainda faz referência essencialmente ao desporto de rendimento, deixando, como ressaltou a equipe de auditoria, superficial o marco jurídico sobre o desporto educacional, que não veio a ser contemplado com marco regulatório específico. Dessa forma, aspectos como a organicidade da política e o regime de colaboração entre as esferas política não possuem disposições definidas.
Na falta desse marco jurídico, o Programa Segundo Tempo (PST) acabou por assumir esse papel norteador da política pública de fomento ao desporto educacional em âmbito federal, tendo passado, no decurso dos quinze anos de existência, por aperfeiçoamentos em seus normativos, manuais, propostas pedagógicas, formas de operacionalização e busca por maior intersetorialidade com outros órgãos da administração Púbica Federal.
Em termos de configuração do sistema de desporto no país, a Lei 9.615/1998 traz o Sistema Brasileiro do Desporto (SBD) e o Sistema Nacional do Desporto (SND) . O primeiro tem por objetivo garantir a prática desportiva regular e melhorar seu padrão de qualidade, enquanto o segundo tem por finalidade promover e aprimorar as práticas desportivas de rendimento. Como sistema, o SBD é muito mais amplo porque contempla, além do SND, o Ministério do Esporte, o Conselho Nacional do Esporte (CNE) e os sistemas de desporto dos estados, do Distrito Federal e dos municípios.
A equipe de auditoria registrou que o SBD não se encontra estruturado como um sistema esportivo de fato. Não se encontram definidas as formas de cooperação e de coordenação entre os níveis de governo brasileiro e destes para com as entidades privadas de administração, apoio e prática do desporto, para dar concretude ao que disciplina o § 1º do artigo 4º da Lei 9.615/1998, que é garantir a prática desportiva regular e melhorar o padrão de qualidade.
Daí surgem duas fragilidades na sua governança: (a) ausência de definição clara e formalizadas das formas de interdependência e de atuação conjunta entre as diversas instâncias do SBD envolvidas com a política de desporto educacional; e (b) inexistência de formalização de agendas para o desporto educacional entre o governo federal e as demais esferas de governo.
Conforme apontou a aludida equipe, as interações que teve com a Secretaria Nacional de Esporte, Educação, Lazer e Inclusão Social  (Snelis) , com a Secretaria de Educação Básica (SEB/MEC) e com a Confederação Brasileira do Desporto Escolar (CBDE) evidenciaram a ausência de atuação articulada e alinhada entre eles, "ficando cada qual focado no seu nicho de atuação, gerindo os recursos que lhes cabem com muito pouca interação e sem demonstrar a convergência de interesses formalmente pactuados entre si, o que, por consequência, mostra a frágil liderança e controle do então Ministério do Esporte na condução dessa política".
Como exceção a esse contexto, a equipe traz o esforço de articulação entre os Ministérios do Esporte (atual Secretaria Especial do Esporte) e da Defesa, com participação do Ministério do Desenvolvimento Social (atual Secretaria Especial do Desenvolvimento Social) , em integrar o Programa Segundo Tempo (PST) e o Programa Forças no Esporte (Profesp) , transparecendo, neste caso, uma boa prática de conjugação de interesses de modo mais bem articulada institucionalmente. 
III
		Priorização na destinação de recursos públicos para o desporto educacional
No Brasil, o fomento ao esporte conta tanto com recursos orçamentários (referentes a programas e ações constantes dos orçamentos da União, dos estados, do Distrito Federal e dos municípios) quanto extraorçamentários (provenientes de fundos desportivos, concursos de prognósticos, doações, patrocínios e legados e incentivos fiscais previstos em lei) . E, para a aplicação dos recursos atinentes ao desporto, a Constituição Federal designa que a prioridade de destinação seja para a promoção do desporto educacional.
Entretanto, a auditoria verificou que não vem sendo garantida tal prioridade, tanto sob a ótica da despesa orçamentária, em que se destaca a forte retração dos gastos com o Programa Segundo Tempo, quanto sob a ótica da despesa extraorçamentária, oriunda de renúncias fiscais da Lei de Incentivo ao Esporte/LIE, que historicamente privilegia projetos do segmento do desporto de rendimento.
Na ótica orçamentária, no período de 2008 a 2017, as despesas pagas à conta da Subfunção Desporto Comunitário (onde são contabilizados integralmente os recursos das ações associadas ao desporto educacional) somaram R$ 4,14 bilhões, enquanto as despesas na Subfunção Desporto de Rendimento alcançaram R$ 5,28 bilhões, o que evidencia que a priorização constitucional não foi observada para o agregado das despesas.
A equipe alerta que a situação da falta de priorização seria ainda mais desfavorável ao desporto educacional caso fosse possível separar a despesa com manifestação desportiva da despesa com desporto de participação, que convivem na mesma Subfunção Desporto Comunitário, e caso fosse feita a correta contabilização das despesas da ação Implantação dos Centros de Iniciação ao Esporte (CIE) na Subfunção Desporto de Rendimento, por entender que os CIE guardam relação mais direta ao desporto de formação, que tem viés direcionado ao desporto de rendimento, visto que objetiva a formação de novos atletas. 
A falta de priorização do desporto educacional também é visível quando se analisa o comportamento da rubrica Restos a Pagar Não Processados inscritos: enquanto na Subfunção Desporto de Rendimento 72,7% (R$ 3,02 bilhões) do montante de R$ 4,15 bilhões foi quitado, na Subfunção Desporto Comunitário, a quitação do que foi inscrito foi proporcionalmente menor, de 45,8% (R$ 2,81 bilhões de R$ 6,13 bilhões) . 
Quando se analisa os valores de Restos a Pagar Não Processados inscritos e cancelados, a Subfunção Desporto de Rendimento também apresenta situação proporcionalmente mais favorável: apenas 8,3% (R$ 343,67 milhões) dos Restos a Pagar haviam sido cancelados, enquanto que na Subfunção Desporto Comunitário o patamar de cancelamento foi, neste caso, proporcionalmente maior, de 27,7% (R$ 1,70 bilhão) .   
Desde 2010, as despesas na Subfunção Desporto Comunitário sofreram redução bastante significativa em proporção às contabilizadas à conta da Subfunção Desporto de Rendimento. Sob a ótica das despesas pagas, foi evidenciada uma reversão de prioridades nos gastos do Ministério do Esporte nos exercícios de 2013 a 2016, em que, proporcionalmente, a despesa na Subfunção Desporto de Rendimento superou a despesa com o Desporto Comunitário.
Segundo o sistema Tesouro Gerencial, em consulta em 27/11/2018 (base de dados de referência para as análises feitas) , até 2012, as despesas com desporto comunitário superaram aquelas com desporto de rendimento. A partir de então, houve um incremento deste último que perdurou até 2016, com picos em 2014 a 2016, época em que houve a Copa do Mundo e as Olimpíadas no Brasil. Em 2017, as despesas com o rendimento foram ultrapassadas pelas de comunitário. Tal cenário, entretanto, não implica a prevalência desse em relação àquele (vide dados agregados no § 16º) no período analisado.
Abro um parêntese para ressaltar um aspecto que impacta nos números observados. Os programas e ações orçamentários do Ministério do Esporte são genéricos e impedem a precisa identificação dos recursos destinados ao desporto educacional. Com a atual estrutura de classificação por Subfunção definida pela Secretaria de Orçamento Federal para a área do desporto, o orçamento do Ministério do Esporte está com sua transparência prejudicada.
Até 2011, era possível identificar, consultando o orçamento do Ministério do Esporte, as dotações destinadas a ações de desporto educacional a partir do Programa 8028, que era um dos programas associados à Subfunção Desporto Comunitário. Era possível verificar com maior exatidão, por exemplo, quanto foi gasto especificamente com o funcionamento dos núcleos do Programa Segundo Tempo (Ação 4377) e com infraestrutura do desporto educacional (Ação 8767) . Por sua vez, as ações relacionadas à manifestação do esporte de participação estavam vinculadas ao Programa 1250, fazendo-se, assim, uma separação mais clara das ações orçamentárias com base tanto em seu descritivo/sua denominação quanto ao programa ao qual estavam associadas.
A partir de 2012, entretanto, com a unificação dos programas finalísticos do Ministério do Esporte em um único programa, muito se perdeu em termos de transparência da estrutura do orçamento em nível de ação orçamentária. Isso porque ações que antes eram separadas por tipo de manifestação esportiva foram condensadas, misturando gastos do desporto educacional com os gastos nas demais manifestações. Até 2012, eram catorze ações orçamentárias. No PPA vigente, a Subfunção 812 - Desporto Comunitário contém apenas quatro ações. Essa massiva concentração dos gastos em poucas ações orçamentárias genéricas muito prejudica a transparência orçamentária. 
Retornando, outro exemplo da baixa prioridade dada ao desporto educacional pode ser extraído das dotações destinadas à implantação e modernização de infraestrutura para seu exercício.
Expressivos montantes de recursos vêm sendo historicamente empenhados na Ação 5450 - Implantação e Modernização de Infraestrutura para Esporte Educacional, Recreativo e de Lazer (construção, ampliação, reforma e modernização da infraestrutura esportiva destinada à prática do desporto educacional e do desporto de participação) . Todavia, não são liquidados ou pagos, incorrendo no elevado volume de Restos a Pagar Não Processados inscritos, com significativa parcela dos recursos sendo posteriormente cancelados.
O nível de liquidação da despesa empenhada dentro do próprio exercício de competência é irrisório, variando de 2,2% (maior percentual) , em 2011, a 0,1%, em 2009 e 2014, evidenciando a elevadíssima inscrição em Restos a Pagar Não Processados.
Uma das consequências é o estoque de recursos parados em contas da Caixa Econômica Federal, sem gerar o benefício e o produto almejados pela Ação. Comparando o total de execução dos Restos a Pagar no período (R$ 2,49 bilhões) com os cancelamentos de Restos a Pagar (R$ 1,31 bilhão) , constata-se que a cada R$ 1,90 que o governo quitou, R$ 1,00 veio a ser cancelado.
Outro aspecto a se ressaltar, é a alta materialidade de dotações de emendas parlamentares na aludida Ação 5450, o que alija o órgão gestor da Ação, até certo ponto, do poder de decisão e da faculdade de direcionar recursos para projetos mais estruturantes à prática do desporto educacional e para localidades consideradas mais prioritárias.
Nesse contexto a equipe ressaltou para o risco da ineficiência alocativa de recursos na referida Ação, principalmente ao se considerar que o Ministério do Esporte, atual Secretaria Especial do Esporte do Ministério da Cidadania carece de diagnósticos situacionais sobre a infraestrutura existente para a prática do desporto educacional no País.
Essa falta de diagnóstico mais estruturado e minucioso da realidade do desporto educacional local também deixa o governo sem parâmetros mais objetivos para priorizar a destinação de recursos oriundos das transferências voluntárias, sejam elas de atividades (como é o caso do PST) ou de projetos (como é o caso da Ação 5450) . 
A análise da execução orçamentária do Programa Segundo Tempo (PST) , que, segundo declarado, é o principal programa federal concebível para a política pública de desporto educacional, revelou um enfraquecimento do programa. 
A comparação da execução financeira da Ação 4377 (específica para o PST nos anos de 2008 a 2011) , com a ação 20JP, que agregou os gastos do PST desde 2012, evidenciou dois períodos de queda brusca nas despesas realizadas pelo programa. Uma no biênio de 2012-2013, em que a média anual foi de R$ 72,42 milhões (40% a menos do que a média de R$ 119,96 milhões do período anterior de 2008-2011) , e outra no biênio 2016-2017, em que a média anual foi de R$ 53,89 milhões (55% a menos do que a média de R$ 119,55 milhões do período anterior de 2014-2015) .
Da mesma forma, comparando-se o histórico de execução financeira do PST com a ação de Concessão de Bolsas a Atletas, que visa apoiar e promover o desenvolvimento e o aprimoramento de atletas destacados, praticantes de modalidades do esporte de alto rendimento, identificou-se um maior comprometimento com essa última. Para o PST, em 2008, houve a aplicação de R$ 132 milhões e, em 2017, R$ 36 milhões. Por outro lado, a Bolsa Atleta variou de R$ 25 milhões em 2008 para R$ 105 milhões em 2017. 
Torna-se, assim, evidente as restrições de financiamento da política de desporto educacional via Orçamento Geral da União, haja vista que não se consegue assegurar um patamar estável de gastos do principal programa federal vinculado a essa política, de forma a evitar a solução de continuidade de atendimento a projetos desenvolvidos nos últimos anos. Tem-se expressivo decréscimo na quantidade de crianças e jovens atendidos pelo PST, do número de núcleos em funcionamento e da cobertura de municípios nos quais o programa acontece, segundo informado pelo ME. A equipe de auditoria aponta, como possíveis causas da retração do programa, a descontinuidade da parceria entre o Ministério do Esporte e o Ministério da Educação, na articulação do PST ao Programa Mais Educação e a maior prioridade ao reforço escolar em Matemática e Português do que às práticas esportivas, o que diminuiu o nível de alcance do programa.
O contexto não se mostra muito diferente quando se examina a questão sob a ótica da despesa extraorçamentária, oriunda de renúncias fiscais da Lei de Incentivo ao Esporte (LIE) , Lei 11.438/2006.
 Esse diploma legal preconiza que os projetos por ele financiados atenderão a, pelo menos, uma das seguintes manifestações: desporto educacional, desporto de participação ou desporto de rendimento. A equipe identificou, todavia, que a manifestação do desporto educacional não está sendo priorizada no âmbito da LIE, em sentido oposto ao que estabelece a Constituição Federal.
Desde que entrou em vigor, em dezembro de 2006, a LIE destinou ao desporto de rendimento R$ 1,40 bilhão (65% do total captado) , enquanto que o valor destinado ao desporto educacional alcançou R$ 402,29 milhões (19% do total captado) .
O Ministério do Esporte, segundo apurado pela auditoria, estaria empreendendo esforços para incentivar o aumento de projetos para o desporto educacional, a exemplo de garantir maior percentual para as despesas de produção para os projetos a ele relativo, bem assim a tramitação prioritária desses projetos dentro do órgão. Porém, enfrenta algumas dificuldades, como o fato de as proposições de projetos a serem financiados na LIE serem de iniciativas dos parceiros, de modo que não tem ingerência nos projetos apresentados nem nas doações e patrocínios direcionados.
Desta forma, alertou a equipe de auditoria que, levando em conta que a priorização constitucional não vem sendo cumprida, os propósitos de desoneração tributária desta Lei, face ao quadro de distribuição de recursos ora apresentado, precisam ser discutidos e até revistos, motivo pelo qual este Tribunal, ainda em 2016, recomendou ao Ministério do Esporte a realização de estudos envolvendo esse tema (Acórdão 3140/2016-TCU-Plenáriolenário; FiscEsporte 2016) . 
Da mesma forma, a parcela dos recursos arrecadada com concursos de prognósticos tem sido aplicada preponderantemente para a realização de eventos e competições esportivas, priorizando a vertente do esporte escolar. São montantes significativos. Para o conjunto de vinte unidades da Federação que responderam o questionário da equipe de auditoria, os valores são: R$ 73,75 milhões, em 2016 e R$ 76,22 milhões, em 2017. Ressalte-se que tais valores superam o patamar de despesas financeiras executadas no Programa Segundo Tempo neste mesmo biênio.
IV
	Gargalos para a implementação e para a boa governança da política do desporto educacional
Como dito, o Programa Segundo Tempo (PST) é a principal intervenção do Ministério do Esporte voltada ao desporto educacional, financiado via transferências voluntárias, por meio da celebração de convênios. Assim, para política de desporto educacional, o regime de colaboração é, sem dúvida, um dos pilares para o seu êxito. 
Isso porque parte significativa dessa política pública é implementada de forma descentralizada, seja porque a prática esportiva estará inserida nos sistemas de ensino (atribuição precípua das redes municipais e estaduais) , seja porque as atividades poderão ocorrer em equipamentos não escolares, que são geridos e mantidos, via de regra, por entidades e poderes públicos locais. 
Contudo, como apontou Santos, Andrade & Santos (2014) " (...) os resultados demonstram que as prefeituras não se tornaram, ao longo do período aqui analisado [2003 a 2012], parceiros estratégicos do governo federal na difusão do PST e tampouco conseguiram diminuir a desigualdade regional de acesso ao serviço ofertado pelo programa". 
Tal situação se explica, segundo o autor, porque a sistemática de descentralização de recursos do PST, mediante convênios, não cria bases sustentáveis para o regime de colaboração mais perene entre os entes federativos na execução dessa política pública, não consegue reverter por si só as assimetrias na distribuição de recursos e acaba por ser afetado por cortes orçamentários criando descontinuidade de atendimento.
Conforme realçados pelos próprios gestores dos órgãos estaduais responsáveis pela área de esporte, em resposta a questionários encaminhados pela equipe de auditoria, é justamente a indefinição de competências e responsabilidades de órgãos e entidades envolvidos com a execução da política e do regime de colaboração entre os intervenientes, os grandes gargalos na boa eficiência na condução da política de esporte.
Ao lado desses fatos, também impactam negativamente na condução da referida política a descontinuidade de projetos desenvolvidos nos últimos anos, a falta de oferta da prática desportiva como atividade das turmas de educação integral no contraturno escolar e a falta de pessoal, em termos de quantidade e de qualificação, para o trabalho com a diversidade de modalidades, de acordo com 67% dos gestores estaduais. Além disso, a manutenção física e material dos espaços utilizados para a prática esportiva também estão presentes dentre as dificuldades apontadas.
Tal realidade é corroborada pelos dados do Censo Escolar da Educação Básica de 2017 que atestam que as condições das escolas públicas não são favoráveis à prática do desporto educacional em seu próprio ambiente, refletindo as desigualdades estruturais do país ao se comparar os indicadores por região e estado, o que impõe limitações à cobertura dessa política e inviabiliza a concretização do princípio da inclusão e da universalização do acesso à prática de atividade esportiva. Apenas 31,8% das escolas públicas de educação básica possuem quadras para a prática esportiva no Brasil. Dos estados que apresentam menores indicadores estão o Maranhão (7,3%) , o Acre e o Amazonas. O DF é o que apresenta maior indicador (64,5%) , seguido do Mato Grosso do Sul e Paraná.
Segundo o referido censo, mesmo a grande maioria das escolas ofertando a disciplina de educação física, apenas 41,6% possuem professores com formação em Educação Física registrados em seus quadros funcionais (média do Brasil) . Dentre os entes da federação, o Maranhão possui o baixíssimo índice de 9,2% de escolas com esses profissionais registrados em seus quadros, seguido por Bahia e Acre, enquanto o Mato Grosso do Sul apresentava o maior percentual, 81,7%, seguido por Santa Catarina e São Paulo. Isso indica que muitas escolas oferecem a disciplina sem que sejam ministradas por profissional habilitado.
Ressalte-se também como gargalo na boa condução do desporto educacional, a falta de referencial de planejamento de longo prazo para as políticas nacional e estadual, tornando-se crônica a falta de proposição e a aprovação do Plano Nacional do Desporto (PND) e de planos estaduais, potencializando o risco de descontinuidade de ações, que ficam adstritas ao período de vigência do PPA ou da LOA   (apenas três Estados apresentaram plano estadual de desporto: Minas Gerais, Mato Grosso do Sul e Paraná) .
Em que pese terem decorridos vinte anos de sua previsão legal, o PND, elemento básico para uma adequada condução dessa política pública em qualquer manifestação esportiva, ainda não foi instituído. Tal fato já foi apontado por este Tribunal e vem sendo acompanhado a partir do Acórdão 1785/2015-TCU-Plenário.
Como repisou a equipe de auditoria, tal situação - inexistência de planejamento consistente de longo prazo - gera potencial descontinuidade de políticas públicas, sob forte influência da alternância da alta administração pública federal, e incerteza para o setor desportivo. E a falta de planos de desporto, com metas institucionalizadas de longo prazo, acaba por contribuir para a instabilidade da política de desporto educacional, não assegurando a transparência das ações e dos resultados pretendidos pela política e fragilizando o processo de responsabilização por desempenho.
Ao final de dezembro de 2018, a proposta do PND encontrava-se em apreciação na Casa Civil da Presidência da República. Em virtude da mudança de Governo, essa proposta foi devolvida à Secretaria Especial do Esporte para sua revisão e adequação pela nova equipe gestora. O passo seguinte é a tramitação dessa proposta no Congresso Nacional, formalizada como projeto de lei de iniciativa do Executivo.
Outro importante ponto a se destacar são os mecanismos de monitoramento da política de desporto educacional. A equipe de auditoria observou a ausência de um cesta de indicadores no PPA capaz de monitorar a política de desporto educacional, essencialmente a meta 04GN ("Ampliar e qualificar o acesso ao esporte aos escolares, por meio de programas sociais, preferencialmente Segundo Tempo, Forças no Esporte, Esporte da Escola no Programa Mais Educação") . Tal situação impossibilita a mensuração do resultado em termos de "ampliação e qualificação" do acesso ao desporto educacional.
Conforme ressaltou a aludida equipe, a referida meta não especifica claramente os produtos a serem entregues, não é quantificada e está desacompanhada de indicadores mensuráveis.
De  outro lado, a escassez de recursos humanos vinculados diretamente ao Ministério do Esporte dificulta o monitoramento sistemático e a fiscalização dos recursos transferidos por meio de convênios e as dificuldades demonstradas pelos municípios (na maior parte dos casos, os de menor estrutura administrativa) em atender às disposições da legislação vigente sobre a celebração de convênios, por diversas vezes, causam morosidade, ou até mesmo o impedimento, na formalização de novas parcerias ou renovação daquelas existentes.
Por sua vez, outros fatores também impactam negativamente a execução da política de desporto (e do desporto educacional, em especial) , a saber: (a) limitação de fluxo financeiro no âmbito do Ministério do Esporte para honrar o orçamento programado, produto dos contingenciamentos feitos;  (b) ausência de cumprimento pelos municípios dos requisitos legais para acesso aos repasses de recursos; e (c) ausência de diagnóstico mais estruturado e minucioso da realidade do desporto educacional local, o que resulta na falta de parâmetros mais objetivos para priorizar a destinação de recursos oriundos das transferências voluntárias.
V
O presente trabalho demonstrou que a distribuição dos recursos públicos não vem privilegiando o financiamento do desporto educacional, conforme mandamento constitucional. Ficou evidenciado o enfraquecimento das iniciativas governamentais voltadas à democratização da prática esportiva no País, a exemplo da diminuição do orçamento executado com o Programa Segundo Tempo, em que se observou expressivo decréscimo na quantidade de crianças e jovens atendidos, no número de núcleos em funcionamento e na cobertura de municípios nos quais o programa acontece.
Ressalte-se, também, que o mecanismo inerente à Lei de Incentivo ao Esporte, no qual se destinaram recursos da ordem de R$ 1,4 bilhão para o desporto de rendimento e apenas R$ 402 milhões ao desporto educacional, nos leva a refletir até que ponto é mais vantajoso elevar a renúncia de receitas em vez de redirecionar os recursos diretamente para setores do meio desportivo que possuem maiores dificuldades de captação de recursos. Isso porque a presente auditoria trouxe dados que mostraram, em relação à destinação geográfica dos recursos, que os municípios com IDH Alto ou Muito Alto receberam 98% dos recursos captados, o que evidencia as limitações da LIE em termos de democratização do acesso ao esporte.
Como já observado por este Tribunal (Acórdão 3140/2016-TCU-Plenáriolnário - FiscEsporte 2016) , "um aumento da renúncia fiscal via LIE não significa necessariamente maior e melhor democratização do esporte. Não se pode afirmar quais os benefícios decorrentes da LIE, uma vez que não há nenhum estudo formal do governo federal que comprove isso".
Por fim, ante os resultados obtidos com a presente auditoria, a equipe de auditoria, corroborada pelos titulares da SecexEducação, propôs a expedição de várias recomendações à Secretaria Especial do Esporte do Ministério da Cidadania, com o intuito de  ampliação de parcerias com órgãos da Administração Pública Federal; instituição de procedimentos para o monitoramento da política de desporto educacional; aprimoramento das discussões relativas ao marco jurídico institucional da política de desporto educacional; e estabelecimento de programas e ações orçamentárias que permitam identificar e quantificar, com clareza, o montante destinado ao desporto educacional. 
Propôs, também, a expedição de determinação àquela Secretaria para que apresente estudo sobre a estrutura de financiamento do desporto educacional no Brasil, considerando as diversas fontes (orçamentária e extraorçamentária) de recursos públicos recebidos e geridos pela União, pelos estados, pelos municípios, pelas entidades de administração do desporto, e por outros intervenientes com participação materialmente significante  no seu financiamento, de modo a identificar distorções, iniquidades e oportunidades de melhoria alocativa e a sugerir medidas que concorram para garantir a conformidade da priorização constitucional da destinação dos recursos públicos ao desporto educacional, de forma equilibrada nas suas duas vertentes (esporte educacional e esporte escolar) , propondo, naquilo que couber, alterações no âmbito regulamentar e legal.
Além disso, propôs cientificar à Secretaria Especial de que a prática recorrente de elevada inscrição e rolagem de recursos orçamentários na rubrica de Restos a Pagar, observada especialmente na ação 5450, ofende aos princípios da anualidade orçamentária e da razoabilidade, sendo incompatível com o caráter de excepcionalidade dos restos a pagar, contrariando o disposto no art. 165, inciso III, da Constituição Federal, c/c o art. 2° da Lei 4.320/1964 e no Acórdão 2267/2016-TCU-Plenário.
Acolho integralmente a proposta de encaminhamento da unidade técnica por se constituírem oportunidades de melhorias na agenda do setor desportivo.
	Nestas condições, VOTO para que o Tribunal de Contas da União aprove o acórdão que submeto a este Colegiado.
TCU, Sala das Sessões Ministro Luciano Brandão Alves de Souza, em 28 de agosto de 2019.
Ministro VITAL DO RÊGO 
Relator